---
title: Deskriptive Statistik
author: "Emilian Hahlbrock"
date: "2026-06-10"
version: "v1.0"
license: "CC BY-NC-SA 4.0"

format:
  html:
    toc: true
    code-fold: show
    code-summary: "R-Code anzeigen"
---

# Deskriptive Statistik

> Version: v1.0
> Letzte Aktualisierung: 01.06.2026

```{r echo=FALSE}
system("git log -1 --date=short --format='%cd'", intern = TRUE)
```

## Öffentliche Beispieldaten für alle Beispiele

Die folgenden Beispiele verwenden keine Uni-Datensätze, sondern einen reproduzierbaren synthetischen Datensatz. Dadurch kann der Lernzettel öffentlich geteilt werden.

```{r}
set.seed(123)

demo <- data.frame(
  gruppe = rep(c("Kontrolle", "Intervention"), each = 40),
  score = c(
    rnorm(40, mean = 100, sd = 15),
    rnorm(40, mean = 108, sd = 15)
  )
)

head(demo)
```


# 1. Ziel der Statistik

## Deskriptive Statistik
Die deskriptive Statistik beschreibt, ordnet und verdichtet vorhandene Daten.

Typische Fragen:

- Wie sieht die Verteilung aus?
- Wo liegt die Mitte?
- Wie stark streuen die Werte?
- Gibt es Zusammenhänge zwischen Variablen?

## Inferenzstatistik
Die Inferenzstatistik zieht Schlüsse von einer Stichprobe auf eine Population.
 
In diesem Lernzettel geht es hauptsächlich um deskriptive Statistik.

# 2. Grundbegriffe

## Merkmal / Variable
Eine Variable ist eine Eigenschaft, die gemessen oder erhoben wird.

Beispiele:

- Geschlecht
- Alter
- Körpergröße
- Einkommen
- Schulnote

## Ausprägung / Wert
Eine Ausprägung ist ein konkreter Wert einer Variable.

Beispiel:

- Variable: Alter
- Ausprägung: 23

## Beobachtung / Fall
Ein Fall ist eine Untersuchungseinheit.

Beispiele:

- eine Person
- ein Haushalt
- ein Unternehmen

## Stichprobe
Die Stichprobe ist die tatsächlich untersuchte Teilmenge.

## Population / Grundgesamtheit
Die Population ist die gesamte interessierende Menge.


# 3. Datenmatrix

Daten werden häufig in einer Matrix dargestellt:

- n = Anzahl der Fälle (Merkmalsträger)
- p = Anzahl der Variablen (Merkmale)

Die Matrix hat die Form:

n × p

- Zeilen: Fälle
- Spalten: Variablen
- Zellen: Messwerte

## Indizes

Zur Kennzeichnung werden Indizes verwendet:

- $x_{mi}$: Messwert von Person m bei Merkmal i
- m: Merkmalsträger (1 bis n)
- i: Merkmal (1 bis p)
- j: Merkmalsausprägung

# 4. Häufigkeiten

## Absolute Häufigkeit

$$
n_j
$$

Die absolute Häufigkeit gibt an, wie oft eine Ausprägung vorkommt.

```{r}
daten <- c(3, 7, 12, 18, 25, 30, 45, 50, 60, 80, 100)
table(daten)
```

## Relative Häufigkeit

$$
h_j = \frac{n_j}{n}
$$

Die relative Häufigkeit gibt den Anteil einer Ausprägung an der Gesamtzahl der Beobachtungen an.

```{r}
daten <- c(1.3, 2.0, 1.7, 3.3, 2.3)
prop.table(table(daten))
```

## Prozentuale Häufigkeit

$$
h_j \cdot 100
$$

```{r}
daten <- c(1.3, 2.0, 1.7, 3.3, 2.3)
100 * prop.table(table(daten))
```

→ runden

```{r}
x <- 0.457438723874
round(x, 2)
```


## Kumulierte Häufigkeit

Kumulierte Häufigkeiten werden aufaddiert.

Sie beantworten die Frage:

> Wie viele bzw. wie viel Prozent liegen bis einschließlich zu diesem Wert?

Bei ordinalen oder metrischen Variablen sinnvoll, bei nominalen Variablen meistens nicht sinnvoll.


```{r}
daten <- c(1.3, 2.0, 1.7, 3.3, 2.3)
cumsum(table(daten))
```

→ kumulierte absolute Häufigkeiten

---

```{r}
daten <- c(1.3, 2.0, 1.7, 3.3, 2.3)
cumsum(prop.table(table(daten)))
```

→ kumulierte relative Häufigkeiten

---

```{r}
daten <- c(1.3, 2.0, 1.7, 3.3, 2.3)
cumsum(100 * prop.table(table(daten)))
```

→ kumulierte Prozentwerte

# 5. Häufigkeitstabellen und Grafiken

## Urliste

Eine Urliste ist eine ungeordnete Liste aller Messwerte.

Beispiel:
3, 1, 4, 2, 2, 5, 1

Eigenschaften:

- enthält alle Rohdaten
- noch nicht sortiert
- Ausgangspunkt für Häufigkeitstabellen

## Tabellen kombinieren

```{r}
# Zeilen zusammenfügen mit `rbind()
a <- c(1, 2, 3)
b <- c(4, 5, 6)

rbind(a, b)
```

→ fügt Vektoren als Zeilen zusammen

```{r}
# Spalten zusammenfügen mit `cbind()
a <- c(1, 2, 3)
b <- c(4, 5, 6)

cbind(a, b)
```

→ fügt Vektoren als Spalten zusammen

## Häufigkeitstabelle

Eine Häufigkeitstabelle enthält typischerweise:

| Wert | absolute Häufigkeit | relative Häufigkeit | kumulierte Häufigkeit |
|:---:|:---:|:---:|:---:|
| $x_1$ | $n_1$ | $h_1$ | $H_1$ |
| $x_2$ | $n_2$ | $h_2$ | $H_2$ |


## Säulendiagramm

- Kategorien auf x-Achse
- Häufigkeiten auf y-Achse

Geeignet für:

- nominale Variablen
- ordinale Variablen
- diskrete Werte

## Balkendiagramm

- gedrehtes Säulendiagramm
- bessere Lesbarkeit bei vielen Kategorien

## Histogramm

Geeignet für:

- metrische Variablen
- gruppierte stetige Daten

Wichtig:

Ein Histogramm zeigt Klassenintervalle, nicht einfach einzelne Kategorien.

## Kreisdiagramm

Kann Anteile darstellen, ist aber oft weniger präzise als ein Balkendiagramm.

- Winkel entspricht relativer Häufigkeit
- größte Kategorie beginnt bei „12 Uhr“
- Reihenfolge im Uhrzeigersinn
- schlecht für Vergleiche

# 6. Klasseneinteilung bei metrischen Daten

Bei vielen metrischen Werten werden Daten oft in Klassen eingeteilt.

Beispiel:

| Klasse | Häufigkeit |
|:---:|:---:|
| 0–10 | 4 |
| 10–20 | 9 |
| 20–30 | 6 |

## Klassenbreite

$$
\text{Klassenbreite} = \text{obere Klassengrenze} - \text{untere Klassengrenze}
$$

## Klassenmitte

$$
\text{Klassenmitte} = \frac{\text{untere Grenze} + \text{obere Grenze}}{2}
$$

Die Klassenmitte wird oft als Stellvertreterwert für Berechnungen genutzt.

# 7. Skalenniveau

| Skalenniveau | Bedeutung | Beispiele | Sinnvolle Kennwerte |
|:---:|:---:|:---:|:---:|
| nominal | Kategorien ohne Rangordnung | Geschlecht, Studienfach | Modus, Häufigkeiten |
| ordinal | Rangordnung, Abstände nicht interpretierbar | Schulnoten, Rangplätze | Median, Quartile, Modus |
| intervallskaliert | gleiche Abstände, kein natürlicher Nullpunkt | Temperatur in °C | Mittelwert, Varianz, Standardabweichung |
| verhältnisskaliert | gleiche Abstände und natürlicher Nullpunkt | Größe, Gewicht, Alter | alle metrischen Kennwerte |

## Nominalskala

- Namen / Kategorien
- Unterscheidung zwischen gleich und ungleich, keine Sortierung, kein "besser" und "schlechter"
- z.B. Geschlecht, Augenfarbe, Wohnort

## Ordinalskala

- Rangordnung
- Unterscheidet "Größer-Kleiner"-Relation ($A>B$)
- z.B. Tabellenplätze beim Sport, Schulnoten, Windstärken, Bildungsabschlüsse
- die Abstände zwischen den Rängen sind nicht interpretierbar!

Es gibt zwei Arten:

### 1. Singuläre Daten

- jeder Rang kommt nur einmal vor
- Median, Modus oft nicht sinnvoll

### 2. Kategoriale ordinale Daten

- Werte werden zu Klassen zusammengefasst
- Median und Modus sinnvoll

## Intervallskala

- gleiche Abstände: Abstände / Intervalle zwischen den Werten gleich groß und interpretierbar
- z.B. Temperatur in °C, IQ-Werte, Kalenderjahre
- es gibt keinen natürlichen Nullpunkt, 20°C ist nicht doppelt so warm wie 10°C

## Ratio-/ Verhältnisskala

- zusätzlich natürlicher Nullpunkt
- z.B. Einkommen, Alter in Jahren, Reaktionszeit in ms 
- Vorteil: Verhältnisbindung, A ist doppelt so alt wie B. 

## Absolutskala

- auch Maßeinheit natürlich vorgeben und unveränderlich
- zumeist Häufigkeiten / Anzahl
- z.B. Anzahl der Kinder in einer Familie, Anzahl der Fehler im Test

## Metrisch umfasst:

- intervallskaliert
- verhältnisskaliert
- absolutskaliert

# 8. Äquivalenzrelation

Eine Relation $R$ heißt Äquivalenzrelation, wenn sie folgende drei Eigenschaften erfüllt:

1. reflexiv  
2. symmetrisch  
3. transitiv  

## 8.1 Reflexivität

$$
a \sim a
$$

Jedes Element steht mit sich selbst in Relation.

### Beispiel

„hat dieselbe Haarfarbe wie“

→ Jede Person hat dieselbe Haarfarbe wie sie selbst.

## 8.2 Symmetrie

Wenn:

$$
a \sim b
$$

dann auch:

$$
b \sim a
$$

### Beispiel

„ist gleich alt wie“

Wenn A gleich alt wie B ist, dann auch B gleich alt wie A.

## 8.3 Transitivität

Wenn:

$$
a \sim b
$$

und

$$
b \sim c
$$

dann gilt:

$$
a \sim c
$$

### Beispiel

„hat dieselbe Augenfarbe wie“

Wenn A dieselbe Augenfarbe wie B hat und B dieselbe Augenfarbe wie C, dann hat auch A dieselbe Augenfarbe wie C.

## 8.4 Äquivalenzklassen

Äquivalenzrelationen teilen Elemente in Gruppen gleicher Elemente ein.

Diese Gruppen heißen:

$$
\text{Äquivalenzklassen}
$$


# 9. Lagemaße

Lagemaße beschreiben die Mitte oder typische Lage einer Verteilung.

## 9.1 Modalwert

Der Modalwert ist der häufigste Wert.

Eigenschaften:

- ab nominalem Skalenniveau möglich
- kann mehrere Werte haben
- bei allen Variablentypen nutzbar

```{r}
daten <- c(2, 10, 4, 10, 4, 4, 5)
as.numeric(names(table(daten))[which.max(table(daten))])
```

## 9.2 Median

Der Median ist der Wert, der die geordneten Daten in zwei gleich große Hälften teilt.

Er ist das 50%-Quantil.

Eigenschaften:

- ab ordinalem Skalenniveau sinnvoll
- robust gegenüber Ausreißern

```{r}
daten <- c(2, 10, 4, 10, 4, 4, 5)
median(daten, na.rm = TRUE)
```

### Median bei ungeradem n

$$
Md = x_{\frac{n+1}{2}}
$$

### Median bei geradem n

$$
Md = \frac{x_{\frac{n}{2}} + x_{\frac{n}{2}+1}}{2}
$$

Achtung:

Bei ordinalen Daten wird häufig nicht sinnvoll gemittelt, sondern die mittlere Kategorie betrachtet.

## 9.3 Arithmetisches Mittel

$$
\bar{x} = \frac{1}{n} \sum_{i=1}^{n} x_i
$$

Eigenschaften:

- nur für metrische Daten sinnvoll
- nutzt alle Werte
- empfindlich gegenüber Ausreißern

```{r}
daten <- c(2, 10, 4, 10, 4, 4, 5)
mean(daten, na.rm = TRUE)
```

# 10. Erweiterte Mittelwerte

## 10.1 Gewichtetes Mittel

$$
\bar{x} = \frac{\sum \bar{x}_r \cdot n_r}{\sum n_r}
$$

oder allgemein:

$$
\bar{x}_w = \frac{\sum w_i x_i}{\sum w_i}
$$

Sinnvoll, wenn Werte oder Gruppen unterschiedlich stark gewichtet werden.

```{r}
noten <- c(1.0, 2.0, 3.0)
credits <- c(10, 5, 5)

weighted.mean(noten, credits, na.rm = TRUE)
```

## 10.2 Geometrisches Mittel

$$
GM = \sqrt[n]{\prod_{i=1}^{n} x_i}
$$

Sinnvoll bei:

- Wachstumsraten
- multiplikativen Prozessen
- durchschnittlichen Veränderungsfaktoren

Nur bei positiven Werten sinnvoll.

```{r}
gm <- function(x){
  return( prod(x)^(1/length(x)) )
}
daten <- c(2, 4, 8)
gm(daten)
```

## 10.3 Getrimmtes Mittel

Beim getrimmten Mittel werden extreme Werte entfernt.

$$
\bar{x}_\text{trim}= \frac{1}{n-2k} \sum_{i=k+1}^{n-k} \cdot {x_{(i)}}
$$

Dabei gilt:

$x_{(i)}$ = die sortierten Werte

$k$ = Anzahl der entfernten kleinsten und größten Werte

$n$ = Anzahl aller Beobachtungen

Beispiel:

- die kleinsten 5% und größten 5% entfernen
- dann Mittelwert berechnen

Robuster als das arithmetische Mittel.

```{r}
daten <- c(2, 10, 4, 10, 4, 4, 5)
mean(daten, trim = 0.1, na.rm = TRUE)
```

## 10.4 Winsorisiertes Mittel

Beim winsorisierten Mittel werden extreme Werte nicht entfernt, sondern durch weniger extreme Grenzwerte ersetzt.

$$
x_i < Q_{0.05} \Rightarrow x_i := Q_{0.05}, x_i > Q_{0.05} \Rightarrow x_i := Q_{0.05}
$$

Beispiel:

- kleinste Werte werden auf das 5%-Quantil gesetzt
- größte Werte werden auf das 95%-Quantil gesetzt

```{r}
x <- c(1, 2, 3, 4, 5, 100)

# Quantile berechnen
q_unten <- quantile(x, 0.05)
q_oben  <- quantile(x, 0.95)

# Winsorisieren
x_win <- x

x_win[x < q_unten] <- q_unten
x_win[x > q_oben] <- q_oben

# winsorisiertes Mittel
mean(x_win, na.rm = TRUE)
```

# 11. Streuungsmaße

Streuungsmaße beschreiben, wie stark Werte auseinanderliegen.

## 11.1 Relativer Informationsgehalt (nominal)

Ein Streuungsmaß für nominalskalierte Variablen.

$$
H = -\frac{1}{\ln(k)} \sum_{j=1}^{k} h_j \ln(h_j)
$$

### Interpretation

- $H = 0$ → maximale Konzentration, keine Streuung (eine Kategorie enthält alle Fälle)
- $H = 1$ → Gleichverteilung, alle Kategorien gleich häufig
- je größer $H$, desto gleichmäßiger verteilen sich die Werte auf die Kategorien

Eigenschaften:

- misst Gleichverteilung vs. Konzentration
- nur für nominale Daten sinnvoll

```{r}
x <- c("A", "A", "B", "B", "B", "C")
p <- prop.table(table(x)) # Relative Häufigkeiten
H <- -sum(p * log2(p)) # Shannon-Entropie
Hmax <- log2(length(p)) # Maximale Entropie
Hrel <- H / Hmax # Relativer Informationsgehalt
Hrel
```

oder kompakter:

```{r}
x <- c("A", "A", "B", "B", "B", "C")
p <- prop.table(table(x))
-sum(p * log2(p)) / log2(length(p))
```

## 11.2 Minimum und Maximum

```{r}
daten <- c(3, 7, 12, 18, 25, 30, 45, 50, 60, 80, 100)
range(daten, na.rm = TRUE)
```

## 11.3 Spannweite

$$
R = x_{\max} - x_{\min}
$$

Einfach, aber sehr ausreißerempfindlich.


```{r}
daten <- c(3, 7, 12, 18, 25, 30, 45, 50, 60, 80, 100)
diff(range(daten, na.rm = TRUE))
```

## 11.4 Interquartilsabstand

$$
IQR = Q3 - Q1
$$

Beschreibt die Streuung der mittleren 50% der Daten.

Robust gegenüber Ausreißern.

```{r}
daten <- c(3, 7, 12, 18, 25, 30, 45, 50, 60, 80, 100)
IQR(daten, na.rm = TRUE)
```

## 11.5 Varianz

Die Varianz misst die durchschnittliche quadrierte Abweichung der Werte vom Mittelwert.

Große Varianz  

→ starke Streuung

Kleine Varianz  

→ Werte liegen nahe am Mittelwert.

```{r}
daten <- c(3, 7, 12, 18, 25, 30, 45, 50, 60, 80, 100)
var(daten, na.rm = TRUE)
```

### Varianz der Grundgesamtheit

$$
\sigma^2 = \frac{\sum (x_i - \mu)^2}{n}
$$

### Stichprobenvarianz

$$
s^2 = \frac{\sum (x_i - \bar{x})^2}{n-1}
$$

Wichtig:

In vielen Statistikaufgaben wird bei Stichproben durch $n-1$ geteilt. Durch die Division durch $n-1$ wird die systematische Unterschätzung korrigiert.
Das nennt man Bessel-Korrektur. 

```r 
var(daten)
```
berechnet standardmäßig $s²$, also die Stichprobenvarianz mit Division durch $n-1$.

## 11.6 Standardabweichung

$$
s = \sqrt{s^2}
$$

Die Standardabweichung ist die Wurzel der Varianz.

Vorteil:

Sie hat wieder die ursprüngliche Einheit der Daten.

```{r}
daten <- c(3, 7, 12, 18, 25, 30, 45, 50, 60, 80, 100)
sd(daten, na.rm = TRUE)
```

## 11.7 Mittlere absolute Abweichung vom Mittelwert

$$
\frac{1}{n} \sum_{i=1}^n |x_i - \bar{x}|
$$

```{r}
daten <- c(3, 7, 12, 18, 25, 30, 45, 50, 60, 80, 100)
mean(abs(daten - mean(daten, na.rm = TRUE)), na.rm = TRUE)
```

## 11.8 Median Absolute Deviation (MAD)

$$
MAD = \text{Median}(|x_i - Md|)
$$

Robustes Streuungsmaß.

Achtung: In R gibt `mad(x)` standardmäßig eine **skalierte MAD** aus. Für unskaliert `constant = 1` hinzufügen

```{r}
daten <- c(3, 7, 12, 18, 25, 30, 45, 50, 60, 80, 100)
mad(daten, na.rm = TRUE)
```

## 11.9 Variationskoeffizient

$$
v = \frac{s}{\bar{x}}
$$

oder in Prozent:

$$
v \cdot 100
$$

Eigenschaften:

- relatives Streuungsmaß
- einheitenfrei
- sinnvoll bei verhältnisskalierten Daten
- problematisch, wenn $\bar{x}$ nahe 0 ist

```{r}
x <- c(2, 4, 6, 8, 10)

sd(x, na.rm = TRUE) / mean(x, na.rm = TRUE)

100 * sd(x, na.rm = TRUE) / mean(x, na.rm = TRUE)
```

# 12. Quantile, Perzentile und Prozentrang

## Achtung bei der Berechnung

Quantile können je nach Konvention unterschiedlich berechnet werden.

In R gibt es beim Befehl `quantile()` verschiedene Berechnungstypen.

## 12.1 Quantile

Ein p-Quantil ist ein Wert, unter dem ungefähr der Anteil $p$ der Daten liegt.

Beispiele:

- Median = 0.50-Quantil
- Q1 = 0.25-Quantil
- Q3 = 0.75-Quantil

```{r}
daten <- c(3, 7, 12, 18, 25, 30, 45, 50, 60, 80, 100)
quantile(daten, probs = c(0.3, 0.6, 0.9), na.rm = TRUE)
quantile(daten, 0.4, na.rm = TRUE) # beliebiges Quantil
```

## 12.2 Quartile

Quartile teilen Daten in vier Teile:

- Q1: 25%
- Q2: 50% = Median
- Q3: 75%

```{r}
daten <- c(3, 7, 12, 18, 25, 30, 45, 50, 60, 80, 100)
quantile(daten, na.rm = TRUE)
```

## 12.3 Dezile

Dezile teilen Daten in zehn Teile.

## 12.4 Perzentile

Perzentile teilen Daten in hundert Teile.

## 12.5 Prozentrang

Der Prozentrang gibt an, wie viel Prozent der Werte kleiner oder gleich einem bestimmten Wert sind.

Beispiel:

Ein Prozentrang von 78 bedeutet:
78% der Werte liegen unterhalb oder bis zu diesem Wert.

Ergänzung: 

Prozentrang (formal)

Bei nicht verbundenen Rängen:

$$
PR_i = \frac{R_i}{n} \cdot 100
$$

```{r}
daten <- c(3, 7, 12, 18, 25, 30, 45, 50, 60, 80, 100)
ecdf(daten)(77)
100 * ecdf(daten)(77)
```
→ berechnet die empirische Verteilungsfunktion an der Stelle: $x=77$

Die empirische Verteilungsfunktion ist definiert als:

$$
F_n(x) := \frac{ \text{Anzahl der Beobachtungswerte in der Stichprobe} \leq x}{n} = \frac{1}{n} \sum_{i=1}^n \mathbf{1}_{(-\infty,x)}(x_i)
$$

## 12.6 Rangbindungen

Bei gleichen Werten:

- Mittelwert der Rangplätze bilden
- diesen Rang allen zuweisen

Beispiel:

Ränge 2, 3, 4 → alle werden zu 3

```{r}
x <- c(10, 20, 20, 30)
rank(x) # standardmäßig Mittelwert [ties.method = "average"
rank(x, ties.method = "min") # kleinster Rang
rank(x, ties.method = "max") # größter Rang
rank(x, ties.method = "first") # Reighenfolge des Auftretens
rank(x, ties.method = "random") # Zufällig auflösenken
```

# 13. Verteilungen

## 13.1 Symmetrische Verteilung

Bei einer ideal symmetrischen unimodalen Verteilung gilt:

$$
\bar{x} = Md = Mo
$$

```{r}
library(psych)
x <- c(1,2,3,4,5,6,7)
skew(x)
```

Schiefe nahe 0

## 13.2 Rechtsschiefe Verteilung

- langer Ausläufer nach rechts
- wenige hohe Werte ziehen den Mittelwert nach rechts
- typischerweise:

$$
\bar{x} > Md > Mo
$$

```{r}
library(psych)
x <- c(1,2,2,3,3,4,20)
skew(x)
```

Schiefe größer 0

## 13.3 Linksschiefe Verteilung

- langer Ausläufer nach links
- wenige niedrige Werte ziehen den Mittelwert nach links
- typischerweise:

$$
\bar{x} < Md
$$

```{r}
library(psych)
x <- c(-20,1,2,3,3,4,4)
skew(x)
```

Schiefe kleiner 0

### Merksatz

Der Mittelwert wird in Richtung des langen Ausläufers gezogen.



## 13.4 Kurtosis

Kurtosis beschreibt die Form einer Verteilung im Vergleich zur Normalverteilung.

## 13.5 Exzess

Häufig wird der Exzess betrachtet:

$$
\text{Exzess} = \text{Kurtosis} - 3
$$

### Interpretation

| Exzess | Bedeutung | Begriff |
|:---:|:---:|:---:|
| 0 | ähnlich Normalverteilung | |
| > 0 | eher spitz / schwere Ränder | Leptokurtisch |
| < 0 | eher flach / leichte Ränder | Platykurtisch |

Achtung:

Kurtosis bedeutet nicht einfach nur „spitz“ oder „flach“, sondern hängt stark mit der Verteilung in den Rändern zusammen.

```{r} 
x <- c(4.8,4.9,5,5,5,5.1,5.2,20)
kurtosi(x) # Leptokurtisch
y <- c(1,2,3,4,5,6,7,8,9,10)
kurtosi(y) # Platykurtisch

```

Berechnet den Exzess der Verteilung.


## Gesamtübersicht

```r 
library(psych)
describe(x)
```
→ viele Kennwerte auf einmal

# 14. Z-Transformation

$$
z = \frac{x - \bar{x}}{s}
$$

## 14.1 Bedeutung

Ein z-Wert gibt an, wie viele Standardabweichungen ein Wert vom Mittelwert entfernt liegt.

## Eigenschaften

Nach der Z-Transformation gilt:

$$
\bar{z} = 0
$$

$$
s_z = 1
$$

Die Form der Verteilung bleibt erhalten. Schiefe, Ausreißer und Kurtosis verändern sich nicht. Die z-Transformation standadisiert, aber normalisiert nicht die Verteilungsform.

## 14.2 Interpretation

- $z = 1$: eine Standardabweichung über dem Mittelwert
- $z = -2$: zwei Standardabweichungen unter dem Mittelwert

```{r}
daten <- c(10, 12, 15, 20, 25)
scale(daten)
```

# 15. Bedingte Kennwerte

Bedingte Kennwerte sind Kennwerte innerhalb von Teilgruppen.

Beispiel:

Mittelwert von X getrennt nach Gruppen von Y.

## 15.1 Zweck

Man untersucht, wie sich eine Variable abhängig von einer anderen Variable verhält.

## 15.2 Darstellung

Numerisch:

- Gruppierte Mittelwerte
- Gruppierte Mediane
- Gruppierte Standardabweichungen

Grafisch:

- Mittelwertdiagramm
- Boxplots nach Gruppen
- Balkendiagramme

## Wichtig

Nicht nur den Gesamtmittelwert betrachten, sondern Gruppenunterschiede prüfen.

## Übersicht Kennwerte je Gruppe

```{r}
library(psych)

x <- c(3,5,7,10,12,15)
gruppe <- c("A","A","A","B","B","B")

describeBy(x, gruppe)
```

## Spezifischer Kennwert nach Gruppe

```{r}
x <- c(3,5,7,10,12,15)
gruppe <- c("A","A","A","B","B","B")

by(x, INDICES = gruppe, FUN = mean, na.rm = TRUE)
```

## Subsetting

### Werte einer Gruppe auswählen

```{r}
gruppe <- c("A", "B", "A", "C")
x <- c(10, 20, 30, 40)

x[gruppe == "A"]
```

→ gibt alle Werte aus `x` zurück, bei denen die Gruppe `"A"` ist

### Zeilen aus Dataframe filtern

```{r}
df <- data.frame(
  name = c("Anna", "Ben", "Clara"),
  alter = c(21, 25, 19)
)

df[df$alter != 25, ]
```

→ gibt alle Zeilen zurück, bei denen `alter` nicht 25 ist


# 16. Kovarianz

Die Kovarianz beschreibt, ob zwei Variablen gemeinsam variieren.

$$
\text{cov}(x,y) = \frac{1}{n} \sum (x_i - \bar{x})(y_i - \bar{y})
$$

Bei Stichproben häufig:

$$
\text{cov}(x,y) = \frac{1}{n-1} \sum (x_i - \bar{x})(y_i - \bar{y})
$$

## Interpretation

Für jeden Fall wird betrachtet:

$$
(x_i - \bar{x})(y_i - \bar{y})
$$

- beide Werte über dem Mittelwert → positiv
- beide Werte unter dem Mittelwert → positiv
- einer über, einer unter dem Mittelwert → negativ

## Problem

Die Kovarianz hängt von den Einheiten der Variablen ab.

Deshalb ist sie schwer direkt interpretierbar.

```{r}
x <- c(1, 2, 3, 4, 5)
y <- c(2, 4, 6, 8, 10)

cov(x, y)
```

# 17. Zusammenhangsmaße nach Skalenniveau

| Variable X | Variable Y | geeignetes Maß |
|---|---|---|
| metrisch | metrisch | Pearson-r |
| ordinal | ordinal | Spearman-Rho / Kendall-Tau |
| dichotom | dichotom | Phi-Koeffizient |
| nominal | nominal | Kontingenzmaße, z.B. Cramérs V, Chi-Quadrat |
| metrisch | dichotom | punktbiseriale Korrelation / Gruppenvergleich |

# 18. Korrelation ≠ Kausalität

Korrelation bedeutet nicht automatisch Ursache.

## Drei mögliche Erklärungen

1. X verursacht Y  
2. Y verursacht X  
3. Eine Drittvariable Z beeinflusst X und Y  

## Für Kausalität braucht man mindestens

- Korrelation
- zeitliche Präzedenz
- Ausschluss plausibler Drittvariablen

# 19. Korrelationsmatrix

Eine Korrelationsmatrix zeigt die Korrelationen mehrerer Variablen untereinander.

Eigenschaften:

- Diagonale = 1
- symmetrisch
- jede Variable wird mit jeder anderen korreliert

Beispiel:

|  | X | Y | Z |
|---|---:|---:|---:|
| X | 1 | $r_{xy}$ | $r_{xz}$ |
| Y | $r_{yx}$ | 1 | $r_{yz}$ |
| Z | $r_{zx}$ | $r_{zy}$ | 1 |


# 20. Pearson-Korrelation

Die Pearson-Korrelation standardisiert die Kovarianz.

$$
r = \frac{\text{cov}(x,y)}{s_x \cdot s_y}
$$

Alternative Sichtweise mit z-Werten:

$$
r = \frac{1}{n} \sum z_x z_y
$$

Bei Stichproben je nach Definition entsprechend mit $n-1$.

```{r}
x <- c(1, 2, 3, 4, 5)
y <- c(2, 4, 6, 8, 10)

cor(x, y, use = "pairwise.complete.obs")
```

## Wertebereich

$$
-1 \le r \le 1
$$

| r | Bedeutung |
|---:|---|
| +1 | perfekt positiver linearer Zusammenhang |
| 0 | kein linearer Zusammenhang |
| -1 | perfekt negativer linearer Zusammenhang |

## Richtung

- positiv: hohe X-Werte gehen mit hohen Y-Werten einher
- negativ: hohe X-Werte gehen mit niedrigen Y-Werten einher

## Stärke

Je näher $|r|$ an 1 liegt, desto stärker der lineare Zusammenhang.

## Cohen-Konvention

| Betrag von r | Interpretation |
|---:|---|
| 0.1 | schwach |
| 0.3 | mittel |
| 0.5 | stark |

Achtung:

Das sind Faustregeln, keine Naturgesetze. Einfach vom Mensch mal festgelegt.

## Korrelation in R

```{r}
df <- data.frame(
  x = c(1, 2, 3, 4, 5),
  y = c(2, 4, 6, 8, 10),
  z = c(5, 3, 6, 2, 7)
)

cor(df[, c("x", "y", "z")],
    use = "pairwise.complete.obs")
```

→ berechnet die Korrelationen zwischen mehreren Variablen

### Bedeutung von `use = "pairwise.complete.obs"`

- fehlende Werte (`NA`) werden paarweise ausgeschlossen
- jede Korrelation nutzt alle verfügbaren gültigen Wertepaare


# 21. Voraussetzungen und Probleme bei Pearson-r

## Voraussetzungen

- metrische Variablen
- linearer Zusammenhang
- keine extremen Ausreißer
- sinnvoll interpretierbare Streuung

## Probleme

### Ausreißer

Ausreißer können r stark erhöhen, senken oder sogar die Richtung verändern.

### Varianzeinschränkung

Wenn die Werte nur in einem kleinen Bereich variieren, wird r oft kleiner.

Beispiel:

Nur 10- bis 13-Jährige statt 6- bis 16-Jährige.

### Heterogene Gruppen

Gemischte Gruppen können Zusammenhänge verfälschen.

Beispiel:

Wenn Männer und Frauen zusammen analysiert werden, obwohl die Muster getrennt verschieden sind.


# 22. Partialkorrelation

Die Partialkorrelation misst den Zusammenhang zwischen X und Y, nachdem der Einfluss einer Drittvariable Z herausgerechnet wurde.

$$
r_{xy.z} =
\frac{r_{xy} - r_{xz}r_{yz}}
{\sqrt{1-r_{xz}^2}\sqrt{1-r_{yz}^2}}
$$

```{r}
x <- c(1,2,3,4,5)
y <- c(2,4,5,4,5)
z <- c(5,4,3,2,1)

# normale Korrelationen
r_xy <- cor(x, y)
r_xz <- cor(x, z)
r_yz <- cor(y, z)

# Partialkorrelation
(r_xy - r_xz * r_yz) /
sqrt((1 - r_xz^2) * (1 - r_yz^2))
```

## Interpretation

- Partialkorrelation deutlich kleiner als einfache Korrelation:
  Drittvariable erklärt einen Teil des Zusammenhangs.

- Partialkorrelation ähnlich groß:
  Drittvariable spielt für diesen Zusammenhang kaum eine Rolle.

# 23. Kreuztabelle

|  | B = ja | B = nein |
|---|---:|---:|
| A = ja | a | b |
| A = nein | c | d |

## Zeilenprozente

Zeilenprozente vergleichen innerhalb der Zeilen.

## Spaltenprozente

Spaltenprozente vergleichen innerhalb der Spalten.

## Gesamtprozente

Gesamtprozente beziehen sich auf alle Fälle.

## absolute Kreuztabelle

```{r}
x <- c(1, 2, 3, 4, 5)
y <- c(2, 4, 6, 8, 10)

table(x, y)
```

## relative Anteile

```{r}
x <- c(1, 2, 3, 4, 5)
y <- c(2, 4, 6, 8, 10)

prop.table(table(x, y))
```

## Ausführliche Kreuztabelle mit gmodels

```r 
CrossTable(x, y, prop.chisq = FALSE)
```


# 24. Dichotome Variablen und Phi-Koeffizient



## Phi-Koeffizient

$$
\phi =
\frac{ad - bc}
{\sqrt{(a+b)(c+d)(a+c)(b+d)}}
$$

Der Phi-Koeffizient ist für zwei dichotome Variablen geeignet.

Wertebereich:
- -1 bis +1

## Über Kontigenztafel

```{r}
library(psych)

x <- c(1,1,1,0,0,0)
y <- c(1,1,0,1,0,0)

phi(table(x, y))
```

## in R manuell

```{r}
tab <- matrix(c(10, 5,
                3, 12),
              nrow = 2)

a <- tab[1,1]
b <- tab[1,2]
c <- tab[2,1]
d <- tab[2,2]

(ad <- a*d)
bc <- b*c

(ad - bc) /
sqrt((a+b)*(c+d)*(a+c)*(b+d))
```

# 25. Ordinale Zusammenhangsmaße / Rangkorrelation

## Spearman-Rho

Spearman-Rho ist eine Korrelation der Rangplätze.

Geeignet für:

- ordinale Daten
- monotone Zusammenhänge

```{r}
daten <- data.frame(
  x = c(1,2,3,4,5),
  y = c(2,4,6,8,10)
)

cor(x, y, method = "spearman", use = "pairwise.complete.obs")
```

## Kendall-Tau

Kendall-Tau basiert auf Paarvergleichen.

Es betrachtet:

- gleichgerichtete Paare
- gegenläufige Paare

Begriffe:

- Proversionen: gleichgerichtete Rangpaare
- Inversionen: gegenläufige Rangpaare

Kendall-Tau ist oft robuster und gut bei kleinen Stichproben oder vielen Bindungen.

```{r}
daten <- data.frame(
  x = c(1,2,3,4,5),
  y = c(2,4,6,8,10)
)

cor(x, y, method = "kendall", use = "pairwise.complete.obs")
```

# 26. Regression

**Regression dient der Vorhersage einer abhängigen Variable Y durch eine unabhängige Variable X.**

- Korrelation misst Zusammenhang
- Regression nutzt Zusammenhang zur Vorhersage

Je stärker die Korrelation, desto besser die Vorhersage.

## Begriffe

- Y = Kriterium / abhängige Variable
- X = Prädiktor / unabhängige Variable

## Regressionsgerade

$$
\hat{y} = b x + a
$$

oder:

$$
\hat{y} = a + bx
$$



## lineares Regressionsmodell

```{r}
df <- data.frame(
  x = c(1,2,3,4,5),
  y = c(2,4,5,4,5)
)

# y wird durch x vorhergesagt
lm(y ~ x, data = df)
```

## Modellzusammenfassung

```{r}
df <- data.frame(
  x = c(1,2,3,4,5),
  y = c(2,4,5,4,5)
)

# y wird durch x vorhergesagt
summary(lm(y ~ x, data = df))
```

## Regressionskoeffizienten gezielt ausgeben

```{r}
df <- data.frame(
  x = c(1,2,3,4,5),
  y = c(2,4,5,4,5)
)

# y wird durch x vorhergesagt
coef(summary(lm(y ~ x, data = df)))
```

## Interpretation

### Steigung b / Regressionsgewicht

$$
b = \frac{\text{cov}(x,y)}{s_x^2}
$$

b bedeutet:

> Wenn X um 1 Einheit steigt, verändert sich die vorhergesagte Variable Y im Mittel um b Einheiten.

Ein b-Gewicht gibt an, um wie viele Einheiten sich Y verändert, wenn X um eine Einheit steigt.

- positives b → Y steigt mit X 
- negatives b → Y sinkt mit X 

### Achsenabschnitt a / Intercept

$$
a = \bar{y} - b \cdot \bar{x}
$$

a bedeutet:

> Vorhergesagter Y-Wert, wenn X = 0 ist.

Achtung:

a ist nur sinnvoll interpretierbar, wenn X = 0 inhaltlich sinnvoll ist.


## Beta-Gewichte

Beta-Gewichte sind standardisierte Regressionsgewichte.

Sie ermöglichen den Vergleich der relativen Bedeutung verschiedener Prädiktoren.

```{r}
library(lm.beta)

df <- data.frame(
  x = c(1,2,3,4,5),
  y = c(2,4,5,4,5)
)
modell <- lm(y ~ x, data = df)

lm.beta(modell)
```

### Interpretation

- positives Beta
  → positiver Zusammenhang

- negatives Beta
  → negativer Zusammenhang

# 27. Vorhersagefehler und Kleinste Quadrate

## Vorhersagewert

$\hat{y}$ ist der durch das Regressionsmodell vorhergesagte Wert

```{r}
df <- data.frame(
  x = c(1,2,3,4,5),
  y = c(2,4,5,4,5)
)

modell <- lm(y ~ x, data = df)

predict(modell)
# oder 
fitted(modell)
```

## Fehler / Residuum

$$
e = y - \hat{y}
$$

Das Residuum ist der Unterschied zwischen beobachtetem und vorhergesagtem Wert.

```{r}
df <- data.frame(
  x = c(1,2,3,4,5),
  y = c(2,4,5,4,5)
)

modell <- lm(y ~ x, data = df)

resid(modell)
```

## Beobachtete vs. vorhergesagte Werte

```{r}
data.frame(
  beobachtet = df$y,
  vorhergesagt = fitted(modell),
  residuum = resid(modell)
)
```

## Residuenplot

```{r}
plot(fitted(modell),
     resid(modell))

abline(h = 0, col = "red")
```

## Kleinste-Quadrate-Prinzip

$$
\sum (y - \hat{y})^2 \rightarrow \min
$$

Die Regressionsgerade wird so gewählt, dass die Summe der quadrierten Fehler minimal ist.

# 28. Zusammenhang zwischen Regression und Korrelation

$$
b = r \cdot \frac{s_y}{s_x}
$$

## Interpretation

- Bei positivem r ist b positiv.
- Bei negativem r ist b negativ.
- Je stärker r, desto stärker die lineare Vorhersage.

# 29. Z-standardisierte Regression

Wenn X und Y z-standardisiert sind:

$$
\hat{z}_y = \beta z_x
$$

Bei einfacher Regression gilt:

$$
\beta = r
$$

und:

$$
a = 0
$$

Das bedeutet:
Bei z-standardisierten Variablen ist das Regressionsgewicht gleich der Korrelation.

# 30. Determinationskoeffizient ($R²$)

$$
R^2 = r^2
$$

bei einfacher Regression.

## Bedeutung

$R^2$ ist der Anteil erklärter Varianz.

Beispiel:

$$
r = 0.7
$$

$$
r^2 = 0.49
$$

Interpretation:
49% der Varianz von Y werden durch X erklärt.

```{r}
x <- c(1, 2, 3, 4, 5)
y <- c(2, 4, 6, 8, 10)

cor(x, y, use = "pairwise.complete.obs")^2 
```


**Typischer Klausurfehler**


Falsch:

> $r = 0.6$ bedeutet 60% erklärte Varianz.

Richtig:

> $r^2 = 0.36$, also 36% erklärte Varianz.

# 31. Erklärte Varianz und Fehlervarianz / Residualvarianz

$$
R^2 = \frac{\text{erklärte Varianz}}{\text{Gesamtvarianz}}
$$

konkret:

$$
R^2 = \frac{s_{{\hat{y}}^2}}{s_{y^2}}
$$

## Zerlegung

Gesamtvarianz =

- erklärte Varianz
- nicht erklärte Varianz / Fehlervarianz

# 32. Standardfehler der Schätzung

$$
s_e = s_y \cdot \sqrt{1-r^2}
$$

```{r}
summary(modell)$sigma
```

```{r}
# manuelle Berechnung (leicht abweichende Werte, da n-1, statt n-2 Freiheitsgrade)
sd(df$y) * sqrt(1 - cor(df$x, df$y)^2)
```

## Bedeutung

Der Standardfehler der Schätzung beschreibt die typische Größe der Vorhersagefehler.

Je kleiner $s_e$, desto besser die Vorhersage.

# 33. Multiple Regression

Bei multipler Regression wird Y durch mehrere Prädiktoren vorhergesagt.

$$
\hat{y} = a + b_1x_1 + b_2x_2 + \dots + b_kx_k
$$

- $a$ = Intercept / Achsenabschnitt
- $b_i$ = Regressionsgewicht des jeweiligen Prädiktors

```{r}
df <- data.frame(
  y  = c(2,4,5,4,5),
  x1 = c(1,2,3,4,5),
  x2 = c(5,4,3,2,1)
)

modell <- lm(y ~ x1 + x2, data = df)

summary(modell)
```

## b-Gewichte

Ein b-Gewicht gibt an,
um wie viele Einheiten sich Y verändert,
wenn der betreffende Prädiktor um 1 Einheit steigt
und alle anderen Prädiktoren konstant gehalten werden.

## standardisierte Beta-Gewichte

Vergleich der relativen Wichtigkeit der Prädiktoren

## Adjustiertes $R^2$

```{r}
summary(modell)$adj.r.squared
```

Das adjustierte $R^2$ berücksichtigt die Anzahl der Prädiktoren.


## Redundanz / Multikollinearität

Redundanz liegt vor, wenn mehrere Prädiktoren ähnliche Information liefern.

Problem:

- instabile b-Gewichte
- schwierige Interpretation
- große Standardfehler

## Suppressoreffekt

Ein Suppressor kann die Vorhersage verbessern, obwohl er selbst nur schwach mit Y korreliert.

Er entfernt irrelevante Varianz aus anderen Prädiktoren.

Dadurch kann:

- $R^2$ steigen
- ein anderer Prädiktor stärker werden

## Multikollinearität prüfen

```{r}
df <- data.frame(
  y  = c(2,4,5,4,5),
  x1 = c(1,2,3,4,5),
  x2 = c(5,4,3,2,1)
)
cor(df)
```

# 34. Regression vs. Korrelation

| Korrelation | Regression |
|---|---|
| ungerichtet | gerichtet |
| misst Zusammenhang | dient Vorhersage |
| symmetrisch: r(X,Y) = r(Y,X) | X sagt Y vorher |
| keine Unterscheidung zwischen X und Y | Prädiktor und Kriterium wichtig |
| keine kausale Richtung | gerichtetes Vorhersagemodell |


# 35. Typische Interpretationsformulierungen

## Korrelation

> Es besteht ein mittlerer positiver linearer Zusammenhang zwischen X und Y.

## Korrelation mit r

> Es besteht ein mittlerer positiver linearer Zusammenhang zwischen X und Y, $r = .30$.

## Determinationskoeffizient

> $r^2 = .25$ bedeutet, dass 25% der Varianz von Y durch X erklärt werden können.

oder 

> Das Modell erklärt 25% der Varianz von Y. 

## Regression

> Wenn X um eine Einheit steigt, steigt/fällt der vorhergesagte Wert von Y im Mittel um b Einheiten.

## Multiple Regression

> Unter Kontrolle der übrigen Prädiktoren steigt/fällt der vorhergesagte Wert von Y um $b$ Einheiten, wenn der betreffende Prädiktor um eine Einheit steigt.

