---
title: Inferenzstatistik & NHST
author: "Emilian Hahlbrock"
date: "2026-06-10"
version: "v1.0"
license: "CC BY-NC-SA 4.0"
format:
  html:
    toc: true
    code-fold: show
    code-summary: "R-Code anzeigen"
editor: 
  markdown: 
    wrap: 72
---

# Inferenzstatistik und NHST

> Version: v1.0 Letzte Aktualisierung: 01.06.2026

```{r echo=FALSE}
system("git log -1 --date=short --format='%cd'", intern = TRUE)
```

## Öffentliche Beispieldaten für alle Beispiele

Die folgenden Beispiele verwenden keine Uni-Datensätze, sondern einen
reproduzierbaren synthetischen Datensatz. Dadurch kann der Lernzettel
öffentlich geteilt werden.

```{r}
set.seed(123)

demo <- data.frame(
  gruppe = rep(c("Kontrolle", "Intervention"), each = 40),
  score = c(
    rnorm(40, mean = 100, sd = 15),
    rnorm(40, mean = 108, sd = 15)
  )
)

head(demo)
```

Zusätzlich werden einzelne öffentliche R-Datensätze genutzt:

```{r}
data(mtcars)
data(PlantGrowth)
```

```{r}
head(mtcars)
head(PlantGrowth)
```

# 1. Grundidee der Inferenzstatistik

## Ziel

Von **Stichprobe → Population** schließen

## Problem

- Stichproben sind zufällig verzerrt\
- Ergebnisse schwanken\
- Stichprobe ≠ Population → Stichprobenfehler

## Warum funktioniert es trotzdem?

- Stichprobenwerte streuen **systematisch um den wahren Wert**
- richtige Werte treten häufiger auf als extreme

## Lösung

- Wahrscheinlichkeitstheorie\
- Stichprobenverteilungen\
- Konfidenzintervalle\
- Signifikanztests

# 2. Grundbegriffe

## Population vs. Stichprobe

- Population = Gesamtheit aller Fälle\
- Stichprobe = Teilmenge

## Parameter vs. Statistik

| Population       | Stichprobe            |
|------------------|-----------------------|
| $\mu, \sigma, p$ | $\bar{x}, s, \hat{p}$ |

→ Statistik = Schätzung eines Parameters

## Stichprobentypen

- unabhängig → getrennte Gruppen\
- abhängig → Messwiederholung / Paare

abhängig → geringere Varianz → höhere Power

# 3. Wahrscheinlichkeit

## Subjektive Wahrscheinlichkeit

- persönliche Einschätzung
- Erfahrung / Intuition

## Klassische Wahrscheinlichkeit

$$P(A) = \frac{\text{günstige Fälle}}{\text{mögliche Fälle}}$$

z.B. Würfel, Münze

## Frequentistische Wahrscheinlichkeit

- basiert auf relativen Häufigkeiten
- Grundlage der Inferenzstatistik

## Relative Häufigkeit

$$P(A) = \frac{n(A)}{n}$$

## Konjunktion

$$P(A \cap B)$$

→ Wahrscheinlichkeit, dass A und B gemeinsam auftreten

Wichtig:

$$P(A \cap B) \le P(A)
P(A \cap B) \le P(B)$$

## Bedingte Wahrscheinlichkeit

$$P(A|B) = \frac{P(A \cap B)}{P(B)}$$

## Unabhängigkeit

$$P(A|B) = P(A)$$

## Produktregel

$$P(A \cap B) = P(A) \cdot P(B)$$

→ gilt **nur bei Unabhängigkeit**

# 4. Stichprobenverteilung

## Definition

Verteilung einer Statistik über viele Stichproben

## Empirische Stichprobenverteilung

- entsteht durch Simulation / viele Ziehungen

## Theoretische Stichprobenverteilung

- mathematisch hergeleitet
- Grundlage für Konfidenzintervalle und Signifikanztest

## Erwartungswert

$$E(\bar{x}) = \mu$$

→ unverzerrter Schätzer / unbiased estimator, da langfristiger
Durchschnitt aller möglichen Stichprobenmittelwerte

### Eigenschaften guter Schätzer

**Unverzerrtheit**

Ein Schätzer ist unverzerrt, wenn sein Erwartungswert genau dem wahren
Parameter entspricht:

$$E(\hat{\theta}) = \theta$$

→ trifft im Mittel den wahren Parameter

**Konsistenz**

Ein Schätzer ist konsistent, wenn er mit wachsendem Stichprobenumfang
immer näher am wahren Parameter liegt.

$$n \uparrow \Rightarrow \hat{\theta} \rightarrow \theta$$

→ größere Stichprobe = bessere Schätzung

## Varianz & Standardfehler

Varianz der Stichprobenverteilung des Mittelwertes:
$$\text{Var}(\bar{X}) = \frac{\sigma^2}{n}$$

------------------------------------------------------------------------

Standardfehler des Mittelwertes, wenn $\sigma$ bekannt:
$$SE_{\bar{x}} = \frac{\sigma}{\sqrt{n}}$$

------------------------------------------------------------------------

Da $\sigma$ in der Praxis meist nicht bekannt, verwendet man:
$$SE_{\bar{x}} = \frac{s}{\sqrt{n}}$$

```{r}
# Mit einzelnen Werten
x <- c(12, 15, 18, 20, 25)

sd(x) / sqrt(length(x))
```

→ berechnet den Standardfehler der Werte in `x`

```{r}
# Mit Datensatz
sd(mtcars$mpg) / sqrt(length(mtcars$mpg))
```

→ berechnet den Standardfehler des Mittelwerts der Variable `mpg`
(Meilen pro Gallone) aus dem Datensatz `mtcars`

Standardfehler eines Anteils, praktisch nutzt man oft $\hat{p}$, statt
$p$, weil der wahre Anteil unbekannt ist:

$$SE_{\hat{p}} = \sqrt{\frac{\hat{p}(1-\hat{p})}{n}}$$

------------------------------------------------------------------------

### Zusammenhang der Schreibweisen

Der Standardfehler entspricht der geschätzten Standardabweichung der
Stichprobenverteilung. Deshalb werden häufig beide Schreibweisen
verwendet:

$$SE_{\bar{X}} = \hat{\sigma}_{\bar{X}} = \frac{s}{\sqrt{n}}$$

### Formal

Die theoretische Standardabweichung der Stichprobenverteilung wäre:

$$\sigma_{\bar{X}} = \frac{\sigma}{\sqrt{n}}$$

Da $\sigma$ unbekannt ist, schätzt man:

$$\hat{\sigma}_{\bar{X}} = \frac{s}{\sqrt{n}}$$

Und genau das nennt sich:

$$SE_{\bar{X}} = \frac{s}{\sqrt{n}}$$

## Bedeutung des Standardfehlers

- Streuung der **Stichprobenverteilung**, nicht der Daten\
- misst die **Unsicherheit des Schätzers**\
- bestimmt die Breite von Konfidenzintervallen

## Konsequenzen

- $n \uparrow \Rightarrow SE \downarrow \Rightarrow \text{präziser}$

→ größere Stichproben liefern präzisere Schätzungen

- $\sigma \uparrow \Rightarrow SE \uparrow$

→ stärkere Datenstreuung erhöht die Unsicherheit

### Reminder Standardabweichung vs. Standardfehler:

Standardabweichung = Streuung der Daten

Standardfehler = Streuung der Stichprobenstatistik bzw. des Schätzers
(gemeint ist Mittelwert, Anteil, Regressionskoeffizent, etc.)

$n \uparrow \Rightarrow SE \downarrow$ → SD wird darurch nicht
automatisch kleiner

Die Daten selbst streuen weiterhin gleich stark.

Nur die Unsicherheit der Schätzung sinkt.

# 5. Zentrale Sätze

## Gesetz der großen Zahlen

Mit wachsendem Stichprobenumfang nähert sich der Stichprobenmittelwert
dem wahren Populationsmittelwert an.

$$\bar{x} = \mu$$

- große Stichprobe → stabilere Schätzung\
- Zufallsschwankungen gleichen sich aus
- Annäherung, aber nicht zwingend monoton

## Zentraler Grenzwertsatz

Die Stichprobenverteilung des Mittelwerts wird für großes $n$
näherungsweise normalverteilt.

$$\bar{X} \sim N(\mu, \frac{\sigma^2}{n})$$

- gilt asymptotisch für großes $n$\
- unabhängig von der Verteilung der Rohdaten (bei ausreichend großem
  $n$)\
- Grundlage vieler Signifikanztests und Konfidenzintervalle

# 6. Verteilungen

## Normalverteilung

$$X \sim N(\mu, \sigma^2)$$

- symmetrisch\
- Glockenform\
- Mittelwert = Median = Modus

## Funktionen der Normalverteilung

### Dichtefunktion mit `dnorm()`

```{r}
dnorm(0)
```

→ Höhe der Normalverteilung an der Stelle `x = 0`

Mit eigener Verteilung:

```{r}
dnorm(100, mean = 100, sd = 15)
```

## Wahrscheinlichkeit mit `pnorm()`

```{r}
pnorm(1.96)
```

→ Wahrscheinlichkeit für Werte kleiner oder gleich `1.96`

Mit Mittelwert und Standardabweichung:

```{r}
pnorm(130, mean = 100, sd = 15)
```

## Quantile mit `qnorm()`

```{r}
qnorm(0.975)
```

→ kritischer z-Wert für ein 95%-Konfidenzintervall

Mit eigener Verteilung:

```{r}
qnorm(0.95, mean = 100, sd = 15)
```

## Zufallszahlen mit `rnorm()`

```{r}
rnorm(5)
```

→ erzeugt 5 Zufallszahlen aus der Standardnormalverteilung

Mit eigener Verteilung:

```{r}
rnorm(5, mean = 100, sd = 15)
```

### 68-95-99 Regel

- $\mu \pm 1\sigma$ → 68%\
- $\mu \pm 2\sigma$ → 95%\
- $\mu \pm 3\sigma$ → 99.7%

## Standardisierung

Für Populationen:
$$z = \frac{x - \mu}{\sigma}$$

→ gibt Abstand in Standardabweichungen an

------------------------------------------------------------------------

Praktisch benutzt man für Stichprobendaten oft:
$$z = \frac{x - \mu}{s}$$

------------------------------------------------------------------------

## Standardnormalverteilung

$$Z \sim N(0,1)$$

- Mittelwert 0
- Standardabweichung 1
- entsteht durch Standardisierung

## t-Verteilung

- breitere Tails als Normalverteilung\
- berücksichtigt zusätzliche Unsicherheit\
- symmetrisch um 0
- Form abhängig von Freiheitsgraden $df$

### Warum t statt z?

- $\sigma$ meist unbekannt
- wird durch Stichprobe geschätzt
- für großes $n$: $t \rightarrow z$

### Eigenschaften der t-Verteilung

- kleines $n$ → große Unterschiede zur Normalverteilung, breiter
- großes $n$ → Annäherung an Normalverteilung

## Freiheitsgrade

für t-Tests für einen Mittelwert
$$df = n - 1$$

``` r
dt(x, df)
pt(x, df)
qt(p, df)
rt(n, df)
```

## Binomialverteilung

- diskrete Verteilung
- Anzahl Erfolge in $n$ unabhängigen Bernoulli-Experimenten

$$P(X = k) = \binom{n}{k} p^k (1-p)^{n-k}$$

$$E(X) = np$$

$$\text{Var}(X) = np(1-p)$$

### Wahrscheinlichkeit für genau x Erfolge mit `dbinom()`

```{r}
dbinom(5, size = 10, prob = 0.5)
```

→ Wahrscheinlichkeit, bei 10 Würfen genau 5-mal Kopf zu erhalten

### Kumulative Wahrscheinlichkeit mit `pbinom()`

```{r}
pbinom(5, size = 10, prob = 0.5)
```

→ Wahrscheinlichkeit, höchstens 5-mal Kopf zu erhalten

### Quantile mit `qbinom()`

```{r}
qbinom(0.95, size = 10, prob = 0.5)
```

→ kleinste Anzahl an Erfolgen, bei der mindestens 95 % der Verteilung
erreicht werden

### Zufallszahlen mit `rbinom()`

```{r}
rbinom(10, size = 10, prob = 0.5)
```

→ simuliert 10 Experimente mit jeweils 10 Münzwürfen

## Normalapproximation

$$np \ge 5 \quad \text{und} \quad n(1-p) \ge 5$$

→ Faustregel für die Anwendung der Normalapproximation der
Binomialverteilung

## Beispiel

```{r}
n <- 100
p <- 0.5

mu <- n * p
sigma <- sqrt(n * p * (1 - p))

mu
sigma
```

→ Erwartungswert = 50 → Standardabweichung = 5

### Wahrscheinlichkeit näherungsweise berechnen

Gesucht:

- Wahrscheinlichkeit für höchstens 60 Köpfe

```{r}
pnorm(60, mean = 50, sd = 5)
```

## Stetigkeitskorrektur

Da die Binomialverteilung diskret und die Normalverteilung stetig ist,
verwendet man oft eine Stetigkeitskorrektur.

Beispiel:

```{r}
pnorm(60.5, mean = 50, sd = 5)
```

→ bessere Approximation für:

```{r}
pbinom(60, size = 100, prob = 0.5)
```

# 7. Konfidenzintervalle

Grundidee: Geben einen plausiblen Bereich für den Populationsparameter
an

Der Standardfehler entspricht der geschätzten Standardabweichung der
Stichprobenverteilung.
$$\sigma_{\bar{X}} = \frac{\sigma}{\sqrt{n}}$$

## Allgemeine Form

$$\text{Schätzer} \pm (\text{kritischer Wert} \cdot SE)$$

- kritischer Wert = z- oder t-Wert
- abhängig vom Konfidenzniveau

## Mittelwert (wichtig!)

$$\bar{x} \pm t_{\alpha/2, df} \cdot \frac{s}{\sqrt{n}}$$

## Anteil

$$\hat{p} \pm z_{\alpha/2} \cdot \sqrt{\frac{\hat{p}(1-\hat{p})}{n}}$$

## Zusammenhang mit Alpha

Konfidenz 1 - $\alpha$

Beispiele:

- 95%-KI $\leftrightarrow \alpha = 0.05$
- 99%-KI $\leftrightarrow \alpha = 0.01$

## Einflussfaktoren auf die Breite

- $n \uparrow  \Rightarrow$ Intervall schmaler
- Konfidenz $\uparrow \Rightarrow$ Intervall breiter
- Streuung $\uparrow \Rightarrow$ Intervall breiter
- Breites KI: hohe Unsicherheit
- Schmales KI: präzisere Schätzung

## Freiheitsgrade

$$df = n - 1$$

## Interpretation

korrekt:

> „X% der Intervalle enthalten $\mu$“

falsch:

> „$\mu$ liegt mit X% Wahrscheinlichkeit im Intervall“

## Zusammenhang mit Tests

- H₀ im Intervall → **nicht signifikant**\
- H₀ außerhalb → **signifikant**

→ mathematisch äquivalent\
→ auf gleichem Niveau $\alpha$

## R-Code

### Konfidenzintervall für den Mittelwert mit `CI()`

```{r}
library(Rmisc)

x <- c(12, 15, 18, 20, 25)

CI(x)
```

→ berechnet das Konfidenzintervall für den Mittelwert

### Konfidenzintervall über `t.test()`

```{r}
x <- c(12, 15, 18, 20, 25)

t.test(x)$conf.int
```

→ gibt das 95%-Konfidenzintervall des Mittelwerts zurück

### Konfidenzintervall für einen Anteil mit `prop.test()`

Beispiel:

- 45 Erfolge
- 100 Versuche

```{r}
prop.test(45, 100)$conf.int
```

→ approximatives Konfidenzintervall für einen Anteil

### Exaktes Konfidenzintervall mit `binom.test()`

```{r}
binom.test(45, 100)$conf.int
```

→ exaktes Konfidenzintervall für einen Anteil

### Unterschied

| Funktion       | Verfahren                          |
|----------------|------------------------------------|
| `prop.test()`  | approximativ (Normalapproximation) |
| `binom.test()` | exakt (Binomialverteilung)         |

`binom.test()` ist besonders bei kleinen Stichproben sinnvoll.

# 8. Signifikanztests (NHST)

Ziel: Prüfen, ob beobachtete Abweichungen noch durch Zufall erklärbar
sind

## Nullhypothese $H_0$

beschreibt meist:

- keinen Effekt
- keinen Unterschied
- keinen Zusammenhang

Beispiele:

$$\mu_1 = \mu_2$$

$$r = 0 $$

$$p = 0.5$$

## Alternativhypothese $H_1$

beschreibt meist:

- Effekt vorhanden
- Unterschied vorhanden
- Zusammenhang vorhanden

## typische Annahmen parametrischer Tests

- metrische Daten\
- (annähernd) Normalverteilung oder großes $n$\
- unabhängige Beobachtungen

## Einseitig vs. zweiseitig

- zweiseitig: $H_1: \mu \neq \mu_0$\
- einseitig: $H_1: \mu > \mu_0$ oder $\mu < \mu_0$

Unterschied:

- zweiseitig → Effekt in beide Richtungen möglich
- einseitig → nur eine Richtung getestet
- einseitig → mehr Power (nur bei vorheriger Festlegung, sonst wäre es
  p-Hacking!)

## Teststatistik

$$t = \frac{\bar{x} - \mu_0}{s / \sqrt{n}}$$

## Entscheidungsregel

$$p \le \alpha \Rightarrow \text{signifikant}$$

$$|t| > t_{\text{krit}} \Rightarrow \text{signifikant}  $$

-\> äquivalent

## Kritischer Wert

Grenzwert der Testverteilung

Abhängig von:

- $\alpha$
- Freiheitsgraden
- ein-/zweiseitigem Test

## p-Wert

$$p = p(\text{Daten oder extreme} \mid H_0)$$

→ Wie extrem sind meine Daten, **wenn H₀ stimmt?**

- p ≠ Wahrscheinlichkeit für H₀\
- p ≠ Effektgröße\
- p ≠ Replizierbarkeit

## t vs. z

- σ bekannt → z-Verteilung\
- σ unbekannt → t-Verteilung (**Standardfall**)

# 9. Fehler & Power

## Fehlerarten

### Fehler 1. Art

\$\alpha \$

→ $H_0$ ablehnen, obwohl sie wahr ist

→ falsch positiv

### Fehler 2. Art

\$ \beta \$

→ $H_0$ beibehalten, obwohl sie falsch ist → falsch negativ

## Zusammenhang

- $\alpha \downarrow \Rightarrow \beta \uparrow$

## Power

$$\text{Power} = 1 - \beta$$

→ Wahrscheinlichkeit, echten Effekt zu entdecken

## Einflussfaktoren

- Stichprobengröße (**wichtigster Hebel**)\
- Effektgröße\
- Streuung\
- Signifikanzniveau

### Wichtig

Große Stichproben können winzige Effekte signifikant machen, deshalb
zusätzlich betrachten:

- Effektgröße
- Konfidenzintervall
- praktische Relevanz

# 10. Effektgröße / Cohen's d

$$d = \frac{\bar{x}_1 - \bar{x}_2}{s}$$

## Interpretation

- 0.2 → klein\
- 0.5 → mittel\
- 0.8 → groß

Wichtig:

Signifikanz ≠ praktische Relevanz

# 11. Fisher vs. Neyman-Pearson

## Fisher

- p-Wert als Evidenz gegen $H_0$
- Fokus auf Signifikanz

## Neyman-Pearson

- Entscheidung zwischen $H_0$ und $H_1$
- Fokus auf Fehlerarten, Power, Entscheidungsregeln

# 12. Gesamtzusammenhang

→ Zufallsstichprobe → Stichprobenstatistik\
→ Stichprobenverteilung\
→ Standardfehler\
→ Konfidenzintervall / Teststatistik → Inferenz über Population →
Signifikanztest

## Gesamtidee

$$\text{Inferenzstatistik} = \text{Schätzen} + \text{Testen} + \text{Entscheiden unter Unsicherheit}$$

## Grundformel der Signifikanz

$t = \frac{\text{Effekt}}{\text{Streuung}}$

### Signifikanz entsteht durch:

- großen Effekt\
- kleine Streuung\
- großes $n$

# 13. t-Tests

## Überblick

Es gibt drei wichtige Arten von t-Tests:

| Test                               | Zweck                                 |
|-----------------------------------|-------------------------------------|
| Einstichproben-t-Test              | Mittelwert vs. vorgegebener Wert      |
| t-Test für unabhängige Stichproben | Vergleich zweier unabhängiger Gruppen |
| t-Test für abhängige Stichproben   | Vergleich verbundener Messungen       |

## 13.1 t-Test für unabhängige Stichproben

### Ziel

Vergleich zweier unabhängiger Gruppenmittelwerte

### Vorraussetzungen

- unabhängige Gruppen
- metrische Daten
- Normalverteilung
- Varianzhomogenität (sonst: Welch-Test)

Beispiele:

- Therapie vs. Kontrollgruppe
- Männer vs. Frauen

### Nullhypothese

$$H_0: \mu_A = \mu_B$$

bzw.

$$\mu_A - \mu_B = 0$$

### Alternativhypothese

#### ungerichtet

$$H_1: \mu_A \neq \mu_B$$

#### gerichtet

$$H_1: \mu_A > \mu_B$$

oder

$$H_1: \mu_A < \mu_B$$

### Warum halbiert sich der p-Wert?

Beim gerichteten Test:

- nur eine Seite der Verteilung relevant

- gesamte Alpha-Fehlerfläche auf einer Seite

Dadurch:

- p-Wert halbiert sich

- mehr Power

Der t-Wert bleibt gleich:

- Daten ändern sich nicht

- nur Bewertungsregel ändert sich

Die vereinfachte Prüfgröße für den Fall der Annahme eines
Gruppenunterschieds von 0 in der Nullhypothese berechnet sich als:

$$\mu_A - \mu_B = 0$$

und somit:

$$t = \frac{\bar{x_A} - \bar{x_B}} {SE_{\bar{x_A} - \bar{x_B}}}$$

### Varianzhomogenität annehmen

#### Vergleich zweier Gruppen

```{r}
t.test(weight ~ group,
       data = subset(PlantGrowth,
                     group %in% c("ctrl", "trt1")),
       var.equal = TRUE)
```

→ vergleicht die Mittelwerte der Gruppen `"ctrl"` und `"trt1"`

#### Bedeutung von `var.equal = TRUE`

```{r}
var.equal = TRUE
```

→ nimmt gleiche Varianzen in beiden Gruppen an

Das entspricht dem klassischen Student-t-Test.

## 13.2 Welch-Test

Korrektur für ungleiche Varianzen

Eigenschaften:

- robuster gegenüber Varianzheterogenität
- leicht geringere Power
- Standard in R

### Prüfgröße

$$t = \frac{(\bar{x_A} - \bar{x_B}) - (\mu_A - \mu_B)} {SE_{\bar{x_A}-\bar{x_B}}}$$

### Standardfehler des Mittelwertsunterschieds

Für unabhängige Gruppen:

$$SE_{\bar{x_A}-\bar{x_B}} = \sqrt{\frac{s²_A}{n_A} + \frac{s²_B}{n_B}}$$

### Freiheitsgrade:

Bei gleichen Varianzen:

$$df = n_A + n_B - 2$$

Beim Welch-Test:

- korrigierte Freiheitsgrade
- häufig Kommazahlen

### Interpretation des t-Werts

- standadisierter Mittelwertsunterschied
- Effekt relativ zur Streuung

Großer Betrag von $t$:

→ stärkere Evidenz gegen $H_0$

### Zusammenhang

$$|t| \uparrow \Rightarrow p \downarrow$$

### Durchführung in R

```{r}
t.test(weight ~ group,
       data = subset(PlantGrowth,
                     group %in% c("ctrl", "trt1")))
```

→ vergleicht die Mittelwerte der Gruppen `"ctrl"` und `"trt1"`

#### Gerichtete Tests

Gruppe 1 größer als Gruppe 2

```{r}
t.test(weight ~ group,
       data = subset(PlantGrowth,
                     group %in% c("ctrl", "trt1")),
       alternative = "greater")
```

→ prüft, ob Gruppe 1 einen größeren Mittelwert besitzt

Gruppe 1 kleiner als Gruppe 2

```{r}
t.test(weight ~ group,
       data = subset(PlantGrowth,
                     group %in% c("ctrl", "trt1")),
       alternative = "less")
```

→ prüft, ob Gruppe 1 einen kleineren Mittelwert besitzt

| Argument      | Bedeutung         |
|---------------|-------------------|
| `"two.sided"` | zweiseitiger Test |
| `"greater"`   | Gruppe 1 größer   |
| `"less"`      | Gruppe 1 kleiner  |

#### Mittelwertsunterschied in $H_0$

Standardmäßig testet `t.test()`, ob der Mittelwertsunterschied 0 ist.

$$H_0: \mu_A - \mu_B = 1$$

statt nur 0

```{r}
t.test(weight ~ group,
       data = subset(PlantGrowth,
                     group %in% c("ctrl", "trt1")),
       mu = 1)
```

→ testet, ob sich die Mittelwerte der Gruppen um genau 1 unterscheiden

## 13.2 t-Test für abhängige Stichproben

### Ziel

Vergleich verbundener Messungen

Beispiele:

- Vorher-Nachher-Messung
- dieselben Personen zweimal getestet
- Matching

### Vorraussetzungen

- abhängige Messungen
- metrische Daten
- Normalverteilung der Differenzwerte

### Idee

Nicht die Rohwerte werden verglichen, sondern die Differenzwerte

$$x_{diff} = x_A - x_B$$

### Nullhypothese

$$H_0: \mu_{diff} = 0$$

### Prüfgröße

$$t = \frac{\bar{x_{diff}}}{SE_{\bar{x_{diff}}}}$$

### Standardfehler

$$SE_{\bar{x_{diff}}} = \frac{s_{diff}}{\sqrt{n}}$$

### Freiheitsgrade

$$df = n-1$$

### Einfluss der Korrelation

hohe positive Korrelation zwischen Messungen:

- kleinere Fehlervarianz
- größerer t-Wert
- höhere Power

### Durchführung in R

#### Beispiel mit `mtcars`

Wir vergleichen den Verbrauch desselben Autos in zwei verschiedenen
Einheiten:

- `mpg` = miles per gallon
- `mpg * 0.425` ≈ alternative Verbrauchsskala

```{r}
head(mtcars[, c("mpg")])
```

Zwei abhängige Messreihen erzeugen

```{r}
x1 <- mtcars$mpg
x2 <- mtcars$mpg * 0.425
```

#### Gepaarter t-Test

```{r}
t.test(x1, x2, paired = TRUE)
```

→ vergleicht die Mittelwerte zweier abhängiger Messungen

#### Gerichtete Tests

Gruppe 1 größer als Gruppe 2

```{r}
t.test(x1, x2,
       paired = TRUE,
       alternative = "greater")
```

→ prüft, ob die erste Messung im Mittel größer ist

Gruppe 1 kleiner als Gruppe 2

```{r}
t.test(x1, x2,
       paired = TRUE,
       alternative = "less")
```

→ prüft, ob die erste Messung im Mittel kleiner ist

## 13.3 Einstichproben-t-Test

### Ziel

Vergleich eines Stichprobenmittelwertes mit einem festen Wert

### Vorraussetzungen

- metrische Daten
- Normalverteilung
- unabhängige Beobachtungen

### Nullhypothese

$$H_0: \mu = \mu_0$$

### Prüfgröße

$$t = \frac{\bar{x} - \mu_0} {SE_{\bar{x}}}$$

### Durchführung in R

```{r}
t.test(mtcars$mpg, mu = 20)
```

→ testet, ob sich der Mittelwert von `mpg` signifikant von 20
unterscheidet

#### Gerichteter Test

Mittelwert kleiner als 20

```{r}
t.test(mtcars$mpg,
       mu = 20,
       alternative = "less")
```

→ prüft, ob der Mittelwert kleiner als 20 ist

Mittelwert größer als 20

```{r}
t.test(mtcars$mpg,
       mu = 20,
       alternative = "greater")
```

→ prüft, ob der Mittelwert größer als 20 ist

## 13.4 Effektgrößen bei t-Tests

### Cohen's d mit gepoolter SD bei unabhängigen Stichproben

$$d = \frac{\bar{x_1}-\bar{x_2}}{s_{pooled}}$$

#### Interpretation

| d   | Bedeutung |
|-----|-----------|
| 0.2 | klein     |
| 0.5 | mittel    |
| 0.8 | groß      |

Wichtig:

- Signifikanz abhängig von $n$
- Effektgröße hat praktische Relevanz
- bei großen Stichproben können winzige Effekte signifikant werden

### Effektgröße basierend auf Differenzwerten bei abhängigen Stichproben

$$d = \frac{\bar{x}_diff}{s_{diff}}$$

## 13.5 Poweranalyse bei t-Tests

### Ziel

Bestimmen, wie groß $n$ sein muss, um einen Effekt zu entdecken

### Einflussfaktoren

- Effektgröße $d$
- Stichprobengröße
- Signifikanzniveau $a$
- gewünschte Power

Größerer Effekt → höhere Power

Größeres $n$ → höhere Power

Kleineres $a$ → geringere Power

### Standardwert

Häufig:

$$1 - \beta = 0.80$$
i → 80% Wahrscheinlichkeit, einen Effekt zu entdecken

## 13.6 Interpretation des p-Wertes

### Definition

Der p-Wert ist:

> Wahrscheinlichkeit für diese oder extremere Daten, wenn $H_0$ stimmt

$$p(Daten|H_0)$$

### Entscheidungsregel

$$p > \alpha$$

→ nicht signifikant, $H_0$ beibehalten

$$p \le \alpha$$

→ signifikant, Entscheidung für $H_1$

## 13.7 Zentrale Kritikpunkte am NHST (Kurzüberblick)

### p-Wert ist nicht:

- Wahrscheinlichkeit für $H_0$
- Wahrscheinlichkeit, dass Daten "durch Zufall" entstanden
- Effektgröße
- praktische Relevanz
- Replizierbarkeit

### Probleme

#### Dichotomes Denken

- signifikant vs. nicht signifikant
- künstliche Grenze

#### Abhängigkeit von $n$

- große Stichproben →leichter signifikant

#### Unrealistische Nullhypothesen

- exact 0 oft unrealistisch

## 13.8 Alternativen:

### Obergrenze Bayes-Faktor

$$BayesfaktorB = \frac{p(D|H_1)}{p(D|H_0)}$$

Vergleicht:

- wie gut $H_1$ vs. $H_0$ zu den Daten passt

Großer Wert: → Evidenz für $H_1$

#### Berechnung händisch

$$B \le \bar{B} = \frac{1}{-e \cdot p \cdot ln(p)}$$

```{r}
1 / (-exp(1) * 0.00047 * log(0.00047))
```

→ berechnet den $e$-Wert aus einem bereits bekannten p-Wert

#### Direkte Berechnung aus einem t-Test

```{r}
t <- t.test(mtcars$mpg, mu = 20)

1 / (-exp(1) * t$p.value * log(t$p.value))
```

→ berechnet den $e$-Wert direkt aus dem p-Wert des Tests

#### Bedeutung

Der $e$-Wert beschreibt die maximale Evidenz gegen die Nullhypothese.

Große Werte sprechen für stärkere Evidenz gegen $H_0$.

### Shannon-Information (s-Wert)

$$S = - log_2(p)$$

### Interpretation:

- Evidenz gegen $H_0$
- vergleichbar mit mehrfach "Kopf" bei Münzwurd

### Berechnung in R

über händisches Einsetzen des p-Wertes

```{r}
-log2(0.00047)
```

Berechnung über Einfügen der Syntax zur Berechnung des p-Wertes
(genauer)

```{r}
t <- t.test(mtcars$mpg, mu = 20)

-log2(t$p.value)
```

## 13.9 APA-Bericht

### Format

$$t(df) = Wert, p = Wert$$

Beispiel:

> *t*(81.96) = 3.64, *p* \< .001

### Regeln

- *t* kursiv
- *p* kursiv
- zwei Nachkommastellen bei *t*
- drei Nachkommastellen bei *p*

Außerdem berichten:

- Mittelwerte
- Standardabweichungen
- Richtung des Tests

# 14. Einfaktorielle Varianzanalyse

## Grundidee

Die Varianzanalyse prüft, ob sich die Mittelwerte von mehr als zwei
Gruppen statistisch signifikant unterscheiden.

ANOVA = Analysis of Variance

Obwohl Mittelwerte verglichen werden, läuft der Test über Varianzen.

## Wann verwendet man ANOVA?

- abhängige Variable metrisch / intervallskaliert
- unabhängige Variable kategorial mit mindestens 3 Gruppen
- Gruppen unabhängig voneinander

Beispiel:

- AV: Gefährlichkeit
- UV/Faktor: Meer mit mehreren Gruppen

## Warum nicht mehrere t-Tests?

Mehrere t-Tests erhöhen die Wahrscheinlichkeit für einen Fehler 1. Art.

$$\alpha_{\text{kumuliert}} = 1 - (1-\alpha)^j$$

mit $j$ = Anzahl der Tests

Deshalb verwendet man bei mehr als zwei Gruppen eine ANOVA statt vieler
einzelner t-Tests.

## Alternative: Bonferroni-Korrektur

kontrolliert die $\alpha$-Fehler-Kumulierung

$$\alpha' = \frac{\alpha}{j}$$

Nachteil:

- konservativ
- geringere Power
- höhere $\beta$-Fehler-Wahrscheinlichkeit

## Hypothesen

Nullhypothese:

$$H_0: \mu_1 = \mu_2 = \mu_3 = \dots = \mu_k$$

Alternativhypothese:

$$H_1: \text{mindestens ein Mittelwert unterscheidet sich}$$

Wichtig: Die ANOVA ist ein Omnibus-Test.

Das bedeutet:

- sie sagt nur, ob irgendein Unterschied besteht
- sie sagt nicht, welche Gruppen sich unterscheiden
- sie sagt nicht, in welche Richtung ein Unterschied besteht
- dafür: Post-hoc-Tests oder Kontrastanalysen

## Logik der ANOVA

Die ANOVA vergleicht zwei Varianzschätzungen:

1.  Varianz zwischen den Gruppen\
    → systematische Variation / Effekt

2.  Varianz innerhalb der Gruppen\
    → Fehlervarianz / unsystematische Variation

Grundidee:

- große Unterschiede zwischen Gruppen → spricht für einen Effekt
- große Streuung innerhalb Gruppen → spricht gegen einen klaren Effekt

$$F = \frac{\hat{\sigma}^2_{zw}}{\hat{\sigma}^2_{inn}}$$

### Varianzzerlegung

Gesamtvariation wird zerlegt in:

$$QS_{gesamt} = QS_{zwischen} + QS_{innerhalb}$$

- zwischen Gruppen: systematische Variation

- innerhalb Gruppen: Fehlervariation / unsystematische Variation

## F-Wert

$$F = \frac{\text{Varianz zwischen Gruppen}}{\text{Varianz innerhalb Gruppen}}$$

oder:

$$F = \frac{MS_{\text{zwischen}}}{MS_{\text{innerhalb}}}$$

Interpretation:

- $F \approx 1$: Gruppenunterschiede nicht größer als zufällige Streuung
- $F > 1$: Gruppen unterscheiden sich stärker als durch Fehlervarianz
  erklärbar
- je größer $F$, desto eher signifikant

## F-Verteilung

- nur positive Werte
- rechtsschief
- abhängig von:
  - Zählerfreiheitsgraden
  - Nennerfreiheitsgraden

großes F: → spricht gegen $H_0$

## Quadratsummen

Gesamtvariation:

$$QS_{\text{gesamt}} = QS_{\text{zwischen}} + QS_{\text{innerhalb}}$$

Bedeutung:

- $QS_{\text{zwischen}}$: Variation der Gruppenmittelwerte um den
  Gesamtmittelwert
- $QS_{\text{innerhalb}}$: Variation der Einzelwerte um ihren
  Gruppenmittelwert

$$QS_{gesamt} = \sum (x_{ij} - \bar{x})^2$$

### Innerhalb Gruppen

$$QS_{inn} = \sum (x_{ij} - \bar{x}_j)^2$$

### Zwischen Gruppen

$$QS_{zw} = \sum n_j (\bar{x}_j - \bar{x})^2$$

## Freiheitsgrade

Zwischen Gruppen:

$$df_{\text{zwischen}} = k - 1$$

Innerhalb Gruppen:

$$df_{\text{innerhalb}} = N - k$$

Gesamt:

$$df_{\text{gesamt}} = N - 1$$

Dabei gilt:

- $k$ = Anzahl der Gruppen
- $N$ = Gesamtstichprobengröße

## ANOVA-Tabelle

| Quelle | QS | df | MS | F | p |
|:-----------|-----------:|:----------:|:----------:|:----------:|:----------:|
| zwischen Gruppen | $QS_{zw}$ | $k-1$ | $MS_{zw} = QS_{zw}/df_{zw}$ | $F = MS_{zw}/MS_{inn}$ | p |
| innerhalb Gruppen | $QS_{inn}$ | $N-k$ | $MS_{inn} = QS_{inn}/df_{inn}$ |  |  |
| gesamt | $QS_{ges}$ | $N-1$ |  |  |  |

mit:

$$MS = \frac{QS}{df}$$

$$F = \frac{MS_{zw}}{MS_{inn}}$$

## Voraussetzungen

- abhängige Variable intervallskaliert / metrisch
- unabhängige Gruppen / Beobachtungen
- Normalverteilung innerhalb der Gruppen
- Varianzhomogenität

Wichtig:

- ANOVA ist relativ robust gegenüber Verletzungen der Normalverteilung
  besonders bei großen und ähnlich großen Gruppen
- bei gleich großen Gruppen auch relativ robust gegenüber ungleichen
  Varianzen
- Unabhängigkeit ist besonders wichtig
- problematisch: ungleiche Gruppengrößen + heterogene Varianzen

## Interpretation

Wenn $p \le \alpha$:

- Ergebnis signifikant
- $H_0$ wird verworfen
- mindestens ein Gruppenmittelwert unterscheidet sich

Wenn $p > \alpha$:

- Ergebnis nicht signifikant
- kein ausreichender Hinweis auf Gruppenunterschiede

Nicht signifikant bedeutet nicht automatisch, dass alle Mittelwerte
gleich sind.

## R-Code

```{r}
# ANOVA rechnen
modell <- aov(weight ~ group, data = PlantGrowth)

# ANOVA-Tabelle anzeigen
summary(modell)

#Output lesen
# Df       = Freiheitsgrade
# Sum Sq   = Quadratsummen
# Mean Sq  = Mittelquadrate / Varianzschätzungen
# F value  = empirischer F-Wert
# Pr(>F)   = p-Wert
```

### Welch-ANOVA

Bei verletzter Varianzhomogenität kann eine Welch-ANOVA verwendet
werden.

```{r}
oneway.test(weight ~ group,
            data = PlantGrowth,
            var.equal = FALSE)
```

## Post-hoc-Tests

Nach einer signifikanten ANOVA weiß man nur, dass irgendein Unterschied
besteht.

Post-hoc-Tests prüfen anschließend, welche Gruppen sich unterscheiden.

Beispiele:

- Tukey-Test
- Scheffé-Test

Auch Bonferroni-Korrektur kann als Post-hoc-Test angewendet werden zur
Kontrolle des $\alpha$-Fehlers

### Tukey-Post-hoc-Test

```{r}
modell <- aov(weight ~ group, data = PlantGrowth)

TukeyHSD(modell)
```

→ vergleicht alle Gruppenpaare miteinander

## Effektgröße Eta-Quadrat

$$\eta^2 = \frac{QS_{\text{zwischen}}}{QS_{\text{gesamt}}}$$

Bedeutung:

Anteil der Gesamtvariation, der durch die Gruppenzugehörigkeit erklärt
wird. aka Anteil erklärter Varianz

Interpretation nach Cohen:

| $\eta^2$ | Bedeutung |
|---------:|-----------|
|     0.01 | klein     |
|     0.06 | mittel    |
|     0.14 | groß      |

Alternative Formel:

$$\eta^2 = \frac{F \cdot df_{\text{zwischen}}}{F \cdot df_{\text{zwischen}} + df_{\text{innerhalb}}}$$

```{r}
modell <- aov(weight ~ group, data = PlantGrowth)

anova_tab <- summary(modell)[[1]]

qs_zwischen <- anova_tab$`Sum Sq`[1]
qs_gesamt <- sum(anova_tab$`Sum Sq`)

qs_zwischen / qs_gesamt
```

## Power bei ANOVA

Power hängt ab von:

- Effektgröße
- Stichprobengröße pro Gruppe
- Anzahl der Gruppen
- Signifikanzniveau $\alpha$

Größeres $n$ → höhere Power\
Größerer Effekt → höhere Power\
Kleineres $\alpha$ → geringere Power

## APA-Bericht

$$F(df_{zw}, df_{inn}) = Wert,\ p = ... $$

Beispiel:

> Eine einfaktorielle ANOVA ergab einen signifikanten Effekt des Meeres
> auf die Gefährlichkeit, $F(2,81)=8.52, p<.001$.

Berichtet werden:

- Art der ANOVA
- F-Wert
- Zähler- und Nennerfreiheitsgrade
- p-Wert

## weitere Varianten

- zweifaktorielle ANOVA
- ANOVA mit Messwiederholung
- gemischte Designs

# 15. Inferenzstatistik der Korrelation

## Stichprobe vs Population

| Symbol | Bedeutung              |
|--------|------------------------|
| $r$    | Stichprobenkorrelation |
| $\rho$ | Populationskorrelation |

## Ziel

Prüfen, ob sich eine Korrelation signifikant von 0 unterscheidet

Frage:

> Existiert ein linearer Zusammenhang in der Population oder ist die
> beobachtete Korrelation nur Zufall?

## Voraussetzungen

- intervallskalierte Variablen
- bivariate Normalverteilung
  - Nicht: jede Variable einzeln normalverteilt
  - sondern: gemeinsame Verteilung annähernd normal
- unabhängige Beobachtungen

Der Test ist relativ robust gegenüber kleineren Verletzungen der
Normalverteilung.

Problematisch: - starke Schiefe - starke Ausreißer - nichtlineare
Zusammenhänge

## Hypothesen

### Ungerichtete Hypothese

Nullhypothese:

$$H_0: \rho = 0$$

Alternativ Hypothese

$$H_1: \rho \neq 0$$

→ Zusammenhang kann positiv oder negativ sein

### Gerichtete Hypothese

Positive Richtung:

$$H_1: \rho > 0$$

Negative Richtung:

$$H_1: \rho < 0$$

Wichtig:

- Richtung muss vorher festgelegt werden
- einseitige Tests haben mehr Power
- falsche Richtung kann zu nicht-signifikanten Ergebnissen (trotz
  eigentlicher Signifikanz) führen

## Teststatistik

Der Signifikanztest für die Korrelation benutzt einen t-Test:

$$t = \frac{r\sqrt{n-2}}{\sqrt{1-r^2}}$$

## Bedeutung der Bestandteile

| Symbol | Bedeutung              |
|--------|------------------------|
| $r$    | Stichprobenkorrelation |
| $n$    | Anzahl der Wertepaare  |
| $n-2$  | Freiheitsgrade         |

## Freiheitsgrade

$$df = n-2$$

Warum? Bei der Schätzung:

- Mittelwert von X
- Mittelwert von Y

gehen zwei Freiheitsgrade verloren

## Logik des Tests

Wenn:

- $r$ groß
- und Stichprobe groß

dann wird:

- $t$ groß
- p-Wert klein
- Ergebnis eher signifikant

Wenn:

- $r$ nahe 0

dann wird: - $t$ klein - p-Wert groß

## Interpretation der Korrelation

### Richtung

| Wert  | Bedeutung                  |
|-------|----------------------------|
| $r>0$ | positiver Zusammenhang     |
| $r<0$ | negativer Zusammenhang     |
| $r=0$ | kein linearer Zusammenhang |

### Stärke

| $|r|$ | Interpretation   |
|-------|------------------|
| 0.1   | kleiner Effekt   |
| 0.3   | mittlerer Effekt |
| 0.5   | großer Effekt    |

(nach Cohen)

## Effektgröße

Die Korrelation selbst ist bereits eine Effektgröße.

Vorteil: - unabhängig von Stichprobengröße interpretierbar

Wichtig:

- große Stichproben können kleine Korrelationen signifikant machen
- kleine Stichproben können große Korrelationen nicht-signifikant machen

## Konfidenzintervall

R gibt meist ein 95%-Konfidenzintervall für $r$ aus.

Interpretation:

- enthält das KI den Wert 0:
  - → Zusammenhang nicht signifikant
- enthält das KI den Wert 0 nicht:
  - → Zusammenhang signifikant

## Unterschied t-Test vs z-Test

### t-Test

Benutzt für:

$$H_0: \rho = 0$$

### z-Test

Benutzt:

- wenn gegen andere Korrelationswerte getestet wird
- oder zwei Korrelationen verglichen werden

Test mit R nicht Bestandteil des Moduls.

## APA-Bericht

- $r$
- Freiheitsgrade
- p-Wert
- Richtung des Tests

Beispiel:

> Zwischen Alter und Gefährlichkeit bestand kein signifikanter
> Zusammenhang, $r(89) = .06, p = .267$

## R-Code

``` r
# Korrelation
cor(mtcars$mpg,
    mtcars$wt)
```

→ berechnet die Pearson-Korrelation zwischen Verbrauch und Gewicht

```{r}
# Signifikanztest

cor.test(mtcars$mpg,
         mtcars$wt)
```

→ testet, ob die Korrelation signifikant von 0 verschieden ist

```{r}
# gerichtete Hypothese
cor.test(mtcars$mpg,
         mtcars$wt,
         alternative = "greater")
```

→ prüft, ob die wahre Korrelation größer als 0 ist

```{r}
# nur vollständige Fälle
cor.test(mtcars$mpg,
         mtcars$wt,
         use = "pairwise.complete.obs")
```

→ verwendet nur Beobachtungen ohne fehlende Werte (`NA`)

# 16. Inferenzstatistik der Regression

## Ziel

Prüfen, ob ein Regressionsmodell signifikant Varianz erklärt.

Frage:

> unterscheidet sich der Regressionskoeffizent von 0? erklärt das
> Gesamtmodell signifikant Varianz

## Grundlagen

### Regressionsgleichung

$$\hat{y} = a + bx$$

| Symbol   | Bedeutung                         |
|----------|-----------------------------------|
| $a$      | Achsenabschnitt                   |
| $b$      | Regressionskoeffizient / Steigung |
| $\hat y$ | vorhergesagter Wert               |

### Interpretation von b

b gibt an:

- um wie viele Einheiten $y$ sich verändert, wenn $x$ um eine Einheit
  steigt

## Hypothesen

### Regressionskoeffizent

Nullhypothese:

$$H_0: b = 0$$

Alternativhypothese:

$$H_1: b \neq 0$$

### Bedeutung

Wenn:

$$b = 0 $$

dann:

- keine lineare Vorhersage möglich

Wenn:

$$ 
b \neq 0 $$

dann:

- signifikanter linearer Zusammenhang
- signifikanter Prädiktor

## t-Test für den Regressionskoeffizienten

R überprüft inferenzstatistisch: unterscheidet sich b signifikant von 0?

Hinweis:

Bei multipler Regression können unterschiedliche Prädiktoren
unterschiedliche p-Werte haben.

## Voraussetzungen

- Linearität
- unabhängige Beobachtungen
- Homoskedastizität (Die Streuung der Residuen soll über alle
  vorhergesagten Werte hinweg ähnlich groß sein.)
- Normalverteilung der Residuen

## Hypothesen

- Die Nullhypothese lautet: Der Regressionskoeffizient beträgt 0.
- Die Alternativhypothese lautet: Der Regressionskoeffizient ist von 0
  verschieden.

## Teststatistik

$$t = \frac{b}{SE_b}$$

| Symbol | Bedeutung                          |
|--------|------------------------------------|
| $b$    | geschätzter Regressionskoeffizient |
| $SE_b$ | Standardfehler des Koeffizienten   |

## Interpretation

### Großes $t$:

- kleiner p-Wert
- signifikanter Prädiktor

### Kleines $t$:

- großer p-Wert
- kein signifikanter Prädiktor

## R-Code

```{r}
# Modell erstellen
modell <- lm(mpg ~ wt,
             data = mtcars)
```

→ erstellt ein lineares Regressionsmodell

```{r}
# Zusammenfassung
summary(modell)
```

- `mpg` = abhängige Variable / Kriterium
- `wt` = unabhängige Variable / Prädiktor

### wichtige Teile des Outputs

| Teil               | Bedeutung                 |
|--------------------|---------------------------|
| Estimate           | geschätzter Koeffizient   |
| Std. Error         | Standardfehler            |
| t value            | t-Wert                    |
| $Pr(>|t|)$         | p-Wert                    |
| Multiple R-squared | Determinationskoeffizient |
| F-statistic        | F-Test Gesamtmodell       |

R gibt oft Konfidenzintervalle für Regressionskoeffizienten aus.

Enthält das KI den Wert 0 nicht:

→ Koeffizient signifikant

### Regressionsgerade visualisieren

```{r}
plot(mtcars$wt,
     mtcars$mpg)

abline(modell)
```

→ zeichnet die Regressionsgerade in das Streudiagramm

## Zusammenhang mit Korrelation

Bei einfacher linearer Korrelation gilt:

- Test auf $b$
- Test auf $r$
- F-Test für Gesamtmodell

führen zum gleichen p-Wert.

Das gilt nur:

- bei einem einzigen Prädiktor

Nicht:

- bei multipler Regression

## Residuen

Residuals = Vorhersagefehler

$$e_i = y_i - \hat{y}_i $$

→ Differenz zwischen:

- tatsächlichem Wert
- vorhergesagtem Wert

Große Residuen:

- schlechte Vorhersage

Kleine Residuen:

- gute Vorhersage

## Determinationskoeffizient $R^2$

ist der Anteil aufgeklärter Varianz

### Interpretation

Beispiel:

$$R^2 = 0.37 $$

→ 37% der Varianz von $y$ werden durch $x$ erklärt.

Hohe Varianzaufklärung bedeutet nicht automatisch Kausalität.

### Zusammenhang mit Korrelation

bei einfacher linearer Regression gilt:

$$R^2 = r^2 $$

### Varianzzerlegung

Gesamtvarianz wird zerlegt in:

$$QS_{gesamt} = QS_{Regression} + QS_{Fehler}$$

### Regressionsquadratsumme (erklärte Variation)

$$QS_{Regression}$$

### Fehlerquadratsumme (nicht erklärte Variation)

$$QS_{Fehler}$$

## R-Code

```{r}
modell <- lm(mpg ~ wt,
             data = mtcars)

summary(modell)$r.squared
```

→ gibt den Anteil erklärter Varianz des Modells zurück

## APA-Bericht

> Das Gewicht eines Autos war ein signifikanter negativer Prädiktor für
> den Verbrauch, $b = -5.34$, $p < .001$, $R^2 = .75$.

# 17. F-Test

Frage:

Erklärt das Gesamtmodell signifikant Varianz?

## Teststatistik:

$$F = \frac{\sigma^2_{Regression}}{\sigma^2_{Fehler}}$$

## Interpretation

Großes $F$:

- Modell erklärt viel Varianz
- eher signifikant

Kleines $F$:

- Modell erklärt kaum mehr als Zufall
- nicht signifikant

## Freiheitsgrade

### Zählerfreiheitsgrade

Anzahl der Prädiktoren:

$$df_1 = p$$

### Nennerfreiheitsgrade

$$df_2 = n-p-1$$

mit:

- $p$ = Anzahl Prädiktoren
- $n$ = Stichprobengröße

## standadisierte Koeffizienten

### Beta-Gewichte $\beta$

Vorteil:

- Variablen vergleichbar
- einheitenunabhängig

Bei z-standadisierten Variablen:

$$\beta = r$$

(gilt bei einfacher Regression)

## APA-Bericht

> Das Regressionsmodell war signifikant,
> $F(1,30) = 91.38, p<.001,R^2 = .75$

## Zusammenhang mit $R^2$

Ein großes $F$ führt häufig auch zu einem großen $R^2$.

- großes $F$ → Modell erklärt viel Varianz

- kleines $F$ → Modell erklärt kaum zusätzliche Varianz

## F-Test in R

```{r}
modell <- lm(mpg ~ wt, data = mtcars)

summary(modell)
```

Der F-Wert steht im unteren Teil der Ausgabe:

``` text
F-statistic: 91.38 on 1 and 30 DF
```

# 18. Chi-Quadrat-Test ($\chi^2$)

## Ziel

Analyse nominalskalierter Daten (Häufigkeiten)

Fragen:

- weichen beobachtete Häufigkeiten von erwarteten Häufigkeiten ab?
- besteht ein Zusammenhang zwischen zwei nominalskalierten Variablen?

## Grundidee

Der Chi-Quadrat-Test vergleicht:

- beobachtete Häufigkeiten
- erwartete Häufigkeiten unter $H_0$

Wenn die Abweichungen groß sind:

- großer $\chi^2$-Wert
- kleiner $p$-Wert
- Ergebnis eher signifikant

Wenn beobachetete und erwartete Häufigkeiten ähnlich sind:

- kleiner $\chi^2$-Wert
- großer $p$-Wert

## Eigenschaften

Non-parametrischer Test, also:

- keine Mittelwerte oder Varianzen nötig
- keine Normalverteilung nötig
- geeignet für nominalskalierte Variablen

## Chi-Quadrat-Test für eine Variable

(auch Anpassungstest oder Goodness-of-Fit-Test)

### Ziel

Prüfen, ob eine beobachete Häufigkeitsverteilung von einer erwarteten
Verteilung abweicht

Beispiel:

- Jahreszeiten gleich häufig?
- Parteien gleich häufig gewählt?

### Nullhypothese

oft:

$$ 
H_0:\text{ Gleichverteilung}$$

allgemein:

$$H_0:\text{ beobachtete Häufigkeiten entsprechen den erwarteten Häufigkeiten}$$

### Alternativhypothese

$$H_1:\text{ Verteilung weicht ab}$$

Omnibus-Hypothese:

- sagt nur: irgendein Unterschied existiert
- keine Richtung

### Erwartete Häufigkeiten

### Bei Gleichverteilung:

$$f_{e,i} = \frac{N}{k}$$

mit $N$ = Stichprobengröße und $k$ = Anzahl der Kategorien

### Bei vorgegebenen Anteilen

$$f_e,i = N \cdot P_i$$

mit $P_i$ = erwarteter Anteil

### Teststatistik

$$\chi^2 = \sum_{i=1}^k \frac{(f_{b,i}-f_{e,i})^2}{f_{e,i}}$$

mit $f_b$ = beobachtete Häufigkeit und $f_e$ = erwartete Häufigkeit

#### Logik der Formel

Quadrierung:

- verhindert Aufhebung positiver und negativer Abweichungen

Division durch erwartete Häufigkeit:

- Standardisierung
  - gleiche Abweichung ist bei kleinen erwarteten Häufigkeiten
    bedeutsamer als bei großen

Beispiel:

- Abweichung 8 bei erwarteten 10 → groß
- Abweichung 8 bei erwarteten 1000 → klein

#### Interpreation von $\chi^2$

Kleines $\chi^2$:

- beobachtete und erwartete Häufigkeiten ähnlich
- spricht eher für $H_0$

Großes $\chi^2$

- starke Abweichungen
- spricht gegen $H_0$

### Freiheitsgrade

$$df = k-1 $$

Wenn:

- $k-1$ Häufigkeiten bekannt

Dann:

- letzte Häufigkeit festgelegt

### Chi-Quadrat-Verteilung

Eigenschaften:

- rechtsschief
- nur positive Werte möglich
- Form abhängig von Freiheitsgraden

Grund:

- Quadrierung verhindert negative Werte

## Effektgröße $w$

### Ziel

Standardisierte Effektgröße unabhängig von $N$

### Formel

$$w = \sqrt{\sum_{i=1}^k \frac{(P_{b,i}-P_{e,i})^2}{P_{e,i}}}$$

Alternative:

$$\sqrt{\frac{\chi^2}{N}}$$

### Interpretation nach Cohen

| $w$ | Interpretation   |
|-----|------------------|
| 0.1 | kleiner Effekt   |
| 0.3 | mittlerer Effekt |
| 0.5 | großer Effekt    |

### Power beim $\chi^2$-Test

Einflussfaktoren sind:

- Effektgröße $w$
- Stichprobengröße
- Signifikanzniveau $\alpha$
- Freiheitsgrade

### Wichtig

Kleine erwartete Häufigkeiten:

- geringere Power
- höheres Risiko für $\beta$-Fehler

## Chi-Quadrat-Test für zwei Variablen

(Test auf Unabhängigkeit)

### Ziel

Prüfen, ob zwei nominalskalierte Variablen zusammenhängen

Beispiel:

- Geschlecht x Partei
- Studienfach x Lebensziel

### Kreuztabellen / Kontingenztafeln

Darstellung gemeinsamer Häufigkeiten zweier Variablen

- Zeilen = Variable 1
- Spalten = Variable 2
- Zellen = Kombination

### Nullhypothese

$$H_0:\text{ Variablen sind unabhängig}$$

### Alternativhypothese

$$H_1:\text{ Variablen hängen zusammen}$$

Wichtig:

- keine Aussage über Richtung
- nur: irgendein Zusammenhang

### Erwartete Häufigkeiten

Unter Unabhängigkeit:

$$f_{e,i,j} = \frac{\text{Zeilenhäufigkeit}\cdot \text{Spaltenhäufigkeit}}{N}$$

### Teststatistik

$$\chi^2 = \sum_{i=1}^k \sum_{j=1}^m \frac{(f_{b,ij}-f_{e,ij})^2}{f_{e,ij}}$$

### Freiheitsgrade

$$df = (k-1)(m-1)$$

| Symbol | Bedeutung      |
|--------|----------------|
| $k$    | Anzahl Zeilen  |
| $m$    | Anzahl Spalten |

### Interpretation

Großes $\chi^2$:

- starke Abweichung von Unabhängigkeit
- spricht für Zusammenhang

Kleines $\chi^2$:

- beobachtete Häufigkeiten ähnlich zu erwarteten Häufigkeiten
- spricht eher für Unabhängigkeit

## Effektgrößen bei zwei Variablen

### Phi-Koeffizient $\phi$

Nur bei:

- 2 x 2 Tabellen
- zwei dichotome Variablen

Formel:

$$\phi = \sqrt{\frac{\chi^2}{N}}$$

Interpretation wie Korrelation $r$

| $\phi$ | Interpretation   |
|--------|------------------|
| 0.1    | kleiner Effekt   |
| 0.3    | mittlerer Effekt |
| 0.5    | großer Effekt    |

### Cramers $V$ / selten auch Cramers $\phi$

Wenn mindestens eine Variable mehr als zwei Ausprägungen besitzt

$$V = \sqrt{\frac{\chi^2}{N \cdot df_{kleiner}}}$$

mit:

$$df_{kleiner}=\min(k-1,m-1)$$

#### Eigenschaften von Cramers $V$

- Werte zwischen 0 und 1
- berücksichtigt Tabellengröße
- gebräuchliste Effektgröße bei größeren Kreuztabellen

### Zusammenhang der Effektgrößen

Bei Vierfeldertafel:

$$\phi = w $$

Bei $df_{kleiner} = 1$

$$V = w$$

### Voraussetzungen

1.  Eindeutige Zuordnung

- Jede Person darf nur:
  - genau einer Kategorie
  - bzw. einer Zellkombination

zugeordnet werden

2.  Unabhängige Beobachtungen

keine mehrfachen Messungen derselben Person

3.  Mindesthäufigkeiten

Ungefähr:

- erwartete Häufigkeit in 80% der Zellen \> 5
- keine erwartete Häufigkeit \< 1

## Wichtige Hinweise

Chi-Quadrat-Test zeigt keinen kausalen Zusammenhang

Ein signifikanter Zusammenhang bedeutet nicht:

- Ursache-Wirkung
- Zusammenhang $\neq$ Stärke

Ein signifikanter Zusammenhang kann:

- praktisch klein sein

deshalb:

- Effektgröße berichten

## APA-Bericht

> Zwischen Geschlecht und Lebensziel bestand ein signifikanter
> Zusammenhang, $\chi^2(2, N = 84) = 27.15, p < .001, V = .57$

## R-Code

### Chi-Quadrat-Test für eine Variable

Beispiel:

Prüfen, ob die drei Gruppen im Datensatz `PlantGrowth` gleich häufig
vorkommen.

```{r}
table(PlantGrowth$group)
```

### Gleichverteilung testen

```{r}
chisq.test(table(PlantGrowth$group))
```

→ prüft, ob die Gruppen gleich häufig verteilt sind

### Eigene erwartete Wahrscheinlichkeiten

```{r}
chisq.test(table(PlantGrowth$group),
           p = c(.5, .25, .25))
```

→ prüft, ob die beobachteten Häufigkeiten zu den erwarteten Anteilen
passen

### Chi-Quadrat-Test für zwei Variablen

Beispiel mit `mtcars`:

- `cyl` = Anzahl Zylinder
- `am` = Schaltung
  - 0 = automatisch
  - 1 = manuell

```{r}
table(mtcars$cyl,
      mtcars$am)
```

→ erstellt eine Kreuztabelle

### Chi-Quadrat-Test berechnen

```{r}
chisq.test(table(mtcars$cyl,
                 mtcars$am))
```

→ prüft, ob Zusammenhang zwischen Zylinderzahl und Schaltung besteht

### Erwartete Häufigkeiten anzeigen

```{r}
test <- chisq.test(table(mtcars$cyl,
                         mtcars$am))

test$expected
```

→ zeigt die erwarteten Häufigkeiten unter $H_0$

### Erweiterte Kreuztabelle

```{r}
library(gmodels)

CrossTable(mtcars$cyl,
           mtcars$am,
           expected = TRUE,
           chisq = TRUE)
```

→ zeigt beobachtete und erwartete Häufigkeiten sowie den
Chi-Quadrat-Test

### Fisher-Exact-Test

Bei kleinen erwarteten Häufigkeiten:

```{r}
fisher.test(table(mtcars$cyl,
                 mtcars$am))
```

→ exakter Test für Zusammenhang in Kreuztabellen

### Hinweis

Wenn erwartete Häufigkeiten zu klein sind, gibt R oft folgende Warnung
aus:

``` text
Chi-squared approximation may be incorrect
```

Dann kann ein exakter Test sinnvoller sein.

# 19. Resampling-Verfahren und non-parametrische Tests

## 19.1 Problem parametrischer Tests

Parametrische Tests (z. B. t-Test, ANOVA, Regression) setzen häufig
voraus:

- Normalverteilung
- Varianzhomogenität
- intervallskalierte Daten
- unabhängige Beobachtungen

Bei starken Verletzungen:

- p-Werte können falsch werden
- $\alpha$ und $\beta$-Fehler weichen ab
- klassische Prüfverteilungen (t-, F-Verteilung) sind evtl. unangemessen

Alternativen:

- Resampling-Verfahren
- non-parametrische Tests

## 19.2 Grundidee von Resampling

### Idee

Nicht:

- theoretische Stichprobenverteilung ableiten

sondern:

- empirische Stichprobenverteilung simulieren

Dazu werden aus der vorhandenen Stichprobe wiederholt neue Stichproben
gezogen.

Die Stichprobe wird dabei als Annäherung an die Population behandelt.

### Ziehen mit Zurücklegen

Dadurch:

- kann ein Fall mehrfach vorkommen
- manche Fälle kommen gar nicht vor

So entstehen viele leicht unterschiedliche Stichproben.

### Ziel

Erzeugung einer empirischen Stichprobenverteilung für:

- Mittelwerte
- Mediane
- Korrelationen
- Regressionskoeffizienten
- Effektgrößen
- beliebige andere Kennwerte

Großer Vorteil:

- auch für Kennwerte möglich, für die keine theoretische
  Stichprobenverteilung existiert

## 19.3 Bootstrap

### Grundidee

Bootstrap erzeugt viele neue Stichproben aus der Originalstichprobe.
Damit simuliert Bootstrap das wiederholte Ziehen vieler Stichproben aus
der Population.

Für jede Bootstrap-Stichprobe wird ein Kennwert berechnet.

Die Verteilung dieser Kennwerte ergibt die:

- Bootstrap-Stichprobenverteilung

> Bootstrap erzeugt empirisch eine Stichprobenverteilung, anstatt sie
> theoretisch herzuleiten.

```{r}
# Bootstrap-Paket
library(boot)
```

| Parametrische Verfahren        | Bootstrap                           |
|--------------------------------|-------------------------------------|
| theoretische Prüfverteilung    | empirische Stichprobenverteilung    |
| stärkere Voraussetzungen       | weniger restriktive Voraussetzungen |
| oft Normalverteilung notwendig | keine Verteilungsannahmen notwendig |

### Ablauf des Bootstrap

1.  Originalstichprobe mit Größe $n$

2.  Ziehe viele neue Stichproben der Größe $n$

    - mit Zurücklegen

3.  Berechne pro Stichprobe den Kennwert

4.  Wiederhole das sehr oft

    - häufig:

      - 1000
      - 5000
      - 10000

5.  Nutze die Verteilung der Kennwerte:

    - Standardfehler
    - Konfidenzintervalle
    - Bias-Schätzung

### Bootstrap-Konfidenzintervall

Konfidenzintervalle werden über Quantile bestimmt.

Beispiel:

95%-KI:

- untere Grenze:
  - 2.5%-Quantil
- obere Grenze:
  - 97.5%-Quantil

``` r
boot.ci(boot.obj, type = "bca")
```

- `bca` = bias corrected accelerated
- häufig verwendete Bootstrap-Methode

### Vorteile des Bootstrap

- keine Normalverteilung notwendig
- flexibel
- für fast beliebige Kennwerte nutzbar
- gut bei kleinen / schiefen Verteilungen
- keine theoretische Stichprobenverteilung nötig

### Nachteile

- Stichprobe sollte repräsentativ sein
- rechenintensiver
- schlechte Stichprobe → schlechter Bootstrap

### Typische Anwendungen

- Konfidenzintervalle
- Standardfehler
- Bias-Schätzung
- Signifikanztests

### R-Code

```{r}
library(boot)

daten <- mtcars
```

#### Mittelwert

Bootstrap-KI für:

$$\bar{x}$$

```{r}
# Funktion für Bootstrap-Mittelwert
mean.fun <- function(daten, i) {
  mean(daten$mpg[i], na.rm = TRUE)
}

# Bootstrap-Objekt erstellen
mean.obj <- boot(daten,
                 mean.fun,
                 R = 2000)

# Bootstrap-Output anzeigen
mean.obj

# Konfidenzintervall berechnen
boot.ci(mean.obj, type = "bca")
```

→ berechnet ein Bootstrap-Konfidenzintervall für den Mittelwert von
`mpg`

#### Median

Bootstrap besonders sinnvoll, da für Median klassische Verfahren
schwieriger sind.

```{r}
# Funktion für Bootstrap-Median
median.fun <- function(daten, i){
  median(daten$mpg[i], na.rm = TRUE)
}

# Bootstrap-Objekt
median.obj <- boot(daten,
                   median.fun,
                   R = 2000)

# Konfidenzintervall
boot.ci(median.obj, type = "bca")
```

→ berechnet ein Bootstrap-Konfidenzintervall für den Median von `mpg`

#### Standardabweichung

```{r}
# Funktion für Bootstrap-SD
sd.fun <- function(daten, i){
  sd(daten$mpg[i], na.rm = TRUE)
}

# Bootstrap-Objekt
sd.obj <- boot(daten,
               sd.fun,
               R = 2000)

# 90%-Konfidenzintervall
boot.ci(sd.obj,
        type = "bca",
        conf = .90)
```

→ berechnet ein 90%-Bootstrap-Konfidenzintervall für die
Standardabweichung von `mpg`

#### Korrelation

Bootstrap-KI für:

$r$

```{r}
# Funktion für Bootstrap-Korrelation
cor.fun <- function(daten, i) {
  cor(daten$mpg[i],
      daten$wt[i],
      use = "pairwise.complete.obs")
}

# Bootstrap-Objekt
cor.obj <- boot(daten,
                cor.fun,
                R = 2000)

# Konfidenzintervall
boot.ci(cor.obj,
        type = "bca")
```

→ berechnet ein Bootstrap-Konfidenzintervall für die Korrelation
zwischen `mpg` und `wt`

#### Regression

Bootstrap-KI für:

- $b$-Gewichte

```{r}
# Funktion für Bootstrap-b
b.fun <- function(daten, i){
  summary(
    lm(mpg[i] ~ wt[i],
       data = daten)
  )$coefficients[2,1]
}

# Bootstrap-Objekt
b.obj <- boot(daten,
              b.fun,
              R = 2000)

# Konfidenzintervall
boot.ci(b.obj,
        type = "bca")
```

→ berechnet ein Bootstrap-Konfidenzintervall für das Regressionsgewicht
von `wt`

- $R^2$

```{r}
# Funktion für Bootstrap-R²
r2.fun <- function(daten, i){
  summary(
    lm(mpg[i] ~ wt[i],
       data = daten)
  )$r.squared
}

# Bootstrap-Objekt
r2.obj <- boot(daten,
               r2.fun,
               R = 2000)

# Konfidenzintervall
boot.ci(r2.obj,
        type = "bca")
```

→ berechnet ein Bootstrap-Konfidenzintervall für ( R\^2 )

## 19.4 Randomisierungstests (Permutationstests)

### Grundidee

Randomisierungstests sind Resampling-Verfahren für Signifikanztests.

Ziel:

- empirische Nullverteilung erzeugen

statt theoretischer Prüfverteilung.

```{r}
# Gruppenzugehörigkeit zufällig permutieren
gruppe <- PlantGrowth$group

sample(gruppe)
```

### Idee der Nullhypothese

Wenn $H_0$ wahr ist:

→ Gruppenzugehörigkeit sollte egal sein.

Deshalb:

- Werte zufällig neu auf Gruppen verteilen
- Teststatistik berechnen
- sehr oft wiederholen

Dadurch entsteht die Nullverteilung.

### Ablauf

1.  beobachtete Teststatistik berechnen

2.  Daten zufällig permutieren

3.  neue Teststatistik berechnen

4.  viele Wiederholungen

5.  prüfen:

    - wie extrem ist der beobachtete Wert?

### p-Wert

Anteil der permutierten Werte, die mindestens so extrem sind wie der
beobachtete Wert.

### Vorteile

- keine Verteilungsannahmen
- sehr flexibel
- oft robuster als parametrische Tests

### Einfacher Permutationstest für Mittelwertsdifferenz

```{r}
daten <- subset(PlantGrowth,
                group %in% c("ctrl", "trt1"))
```

```{r}
# beobachtete Mittelwertsdifferenz
obs.diff <- mean(daten$weight[daten$group == "ctrl"]) -
            mean(daten$weight[daten$group == "trt1"])

obs.diff
```

→ tatsächlicher Unterschied zwischen den Gruppenmittelwerten

```{r}
# Anzahl Permutationen
B <- 5000

# Vektor für permutierte Teststatistiken
perm.diff <- numeric(B)

for(i in 1:B){

  # Gruppenlabels zufällig mischen
  perm.gruppe <- sample(daten$gruppe)

  # neue Mittelwertsdifferenz
  perm.diff[i] <-
    mean(daten$weight[perm.gruppe == "ctrl"]) -
    mean(daten$weight[perm.gruppe == "trt1"])
}

# empirischer p-Wert
mean(abs(perm.diff) >= abs(obs.diff))
```

→ berechnet den empirischen p-Wert des Permutationstests

## 19.5 Unterschied Bootstrap vs. Randomisierungstest

| Bootstrap                      | Randomisierungstest                 |
|--------------------------------|-------------------------------------|
| Schätzung von Parametern       | Testen von Hypothesen               |
| Fokus auf Konfidenzintervallen | Fokus auf p-Werten                  |
| Ziehen mit Zurücklegen         | häufig Permutation ohne Zurücklegen |
| „Wie groß ist der Effekt?“     | „Ist der Effekt zufällig?“          |

## 19.6 Non-parametrische Tests

### Grundidee

Non-parametrische Tests wurden ursprünglich für ordinalskalierte Daten
entwickelt.

Nicht mit Rohwerten rechnen,

sondern mit:

- Rangplätzen

### Rangbildung

Kleinster Wert:

\$ Rang = 1 \$

größter Wert:

\$ Rang = n \$

Bei gleichen Werten:

- mittlere Rangplätze vergeben

### Vorteile

- keine Normalverteilung notwendig
- auch für ordinale Daten geeignet
- robust gegen Ausreißer
- Bei deutlichen Verletzungen der Voraussetzungen können
  non-parametrische Verfahren eine höhere Power besitzen als
  parametrische Verfahren.

### Nachteile

- Informationsverlust
- geringere Aussagekraft über echte Mittelwerte, da nur Aussagen über
  Rangplätze, nicht über tatsächliche Mittelwerte getroffen werden.
- manchmal geringere Power
- Wenn die Voraussetzungen parametrischer Tests erfüllt sind, haben
  parametrische Verfahren häufig die höhere Power.

### R-Code

```{r}
x <- c(12, 5, 20, 12, 8)

rank(x)
```

→ berechnet die Rangplätze der Werte

#### Umgang mit gleichen Werten (`ties`)

```{r}
rank(x,
     ties.method = "average")
```

→ gleiche Werte erhalten den durchschnittlichen Rangplatz

#### Weitere Möglichkeiten für `ties.method`

| Methode     | Bedeutung                  |
|-------------|----------------------------|
| `"average"` | mittlerer Rang             |
| `"first"`   | Reihenfolge des Auftretens |
| `"min"`     | kleinster Rang             |
| `"max"`     | größter Rang               |
| `"random"`  | zufälliger Rang            |

## 19.7 Wichtige non-parametrische Tests

| Parametrischer Test  | Non-parametrisches Pendant |
|----------------------|----------------------------|
| t-Test unabhängig    | Mann-Whitney-U-Test        |
| t-Test abhängig      | Wilcoxon-Test              |
| einfaktorielle ANOVA | Kruskal-Wallis-Test        |
| Pearson-Korrelation  | Spearman-Rangkorrelation   |

## 19.8 Mann-Whitney-U-Test

### Einsatz

Vergleich von:

- zwei unabhängigen Gruppen

Alternative zu:

- t-Test für unabhängige Stichproben

### Idee

- alle Werte gemeinsam in Ränge umwandeln
- kleine U-Werte → starke Gruppenunterschiede
- basiert auf Rangsummen statt Mittelwerten
- Rangsummen vergleichen

### Formel

$$U = n_1n_2 + \frac{n_1(n_1+1)}{2} - R_1$$

mit:

- $n_1$ = Gruppengröße Gruppe 1
- $n_2$ = Gruppengröße Gruppe 2
- $R_1$ = Rangsumme Gruppe 1

### Hypothesen

$$H_0:
\text{Gruppen unterscheiden sich nicht}$$

### R-Code

```{r}
daten <- subset(PlantGrowth,
                group %in% c("ctrl", "trt1"))
```

``` r
# ungerichtet 
wilcox.test(weight ~ group,
            data = daten)
```

→ prüft, ob sich die Gruppen unterscheiden

```{r}
# gerichtet 
wilcox.test(weight ~ group,
            data = daten,
            alternative = "greater")
```

→ prüft, ob Gruppe 1 größere Werte besitzt

## 19.9 Wilcoxon-Test

### Einsatz

Vergleich von:

- zwei abhängigen Messungen

Alternative zu:

- t-Test für abhängige Stichproben

### Idee

- Differenzen berechnen
- Beträge der Differenzen ranken
- positive vs. negative Rangsumme vergleichen

$$W = \sum R_+$$

mit $R_+$ = positive Ränge

### R-Code

```{r}
x1 <- mtcars$mpg
x2 <- mtcars$mpg * 0.425
```

``` r
wilcox.test(x1,
            x2,
            paired = TRUE)
```

→ prüft, ob sich die beiden abhängigen Messreihen unterscheiden

```{r}
# gerichteter Test
wilcox.test(x1,
            x2,
            paired = TRUE,
            alternative = "greater")
```

→ prüft, ob die Werte von `x1` tendenziell größer sind

## 19.10 Kruskal-Wallis-Test

### Einsatz

Vergleich von:

- mehr als zwei unabhängigen Gruppen

Alternative zu:

- einfaktorielle ANOVA

### Idee

- Werte in Ränge umwandeln
- Rangmittelwerte / Rangsummen vergleichen

### Formel

$$H = \frac{12}{N(N+1)} \sum_{j=1}^k \frac{R_j^2}{n_j} -3(N+1)$$

mit:

- $R_j$ = Rangsumme Gruppe $j$
- $n_j$ = Gruppengröße
- $N$ = Gesamtstichprobe

### Interpretation

- großes $H$ → Gruppen unterscheiden sich
- analog zur ANOVA auf Rangbasis

```{r}
kruskal.test(weight ~ group,
             data = PlantGrowth)
```

→ prüft, ob sich mindestens eine Gruppe von den anderen unterscheidet

## 19.11 Spearman-Rangkorrelation

### Einsatz

Zusammenhang zwischen ordinalen Variablen

Alternative zu:

- Pearson-Korrelation

### Idee

Korrelation der Rangplätze statt der Rohwerte.

### Formel

$$r_s $$

$$\frac{6 \sum d_i^2}{n(n^2-1)}$$

$$r_s = 1 - \frac{6\sum d_i^2}{n(n^2-1)}$$

```{r}
cor(mtcars$mpg,
    mtcars$wt,
    method = "spearman")
```

→ berechnet die Spearman-Rangkorrelation

## Rangkorrelation direkt über Ränge

```{r}
cor(rank(mtcars$mpg),
    rank(mtcars$wt))
```

→ berechnet die Pearson-Korrelation der Rangplätze

## Signifikanztest

```{r}
cor.test(mtcars$mpg,
         mtcars$wt,
         method = "spearman")
```

→ prüft, ob die Rangkorrelation signifikant von 0 verschieden ist

## 19.14 Wann welches Verfahren?

| Situation                             | Verfahren                       |
|---------------------------------------|---------------------------------|
| Voraussetzungen erfüllt               | parametrischer Test             |
| starke Verletzung der Voraussetzungen | Bootstrap                       |
| ordinale Daten                        | non-parametrische Tests         |
| kleine / schiefe Stichproben          | Bootstrap oder non-parametrisch |
| robuste Alternative gesucht           | Resampling                      |

Wenn ursprünglich ein parametrisches Verfahren geplant war, wird heute
häufig Bootstrap anstelle non-parametrischer Verfahren bevorzugt.

# 20. Kritik am NHST (Vertiefung)

## 20.1 Grundidee der Kritk

Das klassische Nullhypothesen-Signifikanztesten (NHST) ist der
Standardansatz der Inferenzstatistik in vielen empirischen
Wissenschaften.

Dabei wird geprüft, ob ein beobachteter Effekt unter Annahme der
Nullhypothese unwahrscheinlich wäre.

Der zentrale Kennwert ist der p-Wert:

$$p(Daten|H_0)$$

Der p-Wert gibt die Wahrscheinlichkeit an, die beobachteten Daten (oder
extremere Daten) zu erhalten, wenn die Nullhypothese wahr ist.

Das NHST steht jedoch seit Jahrzehnten in der Kritik. Besonders bekannt
wurde die Kritik durch:

- Cohen (1994): "The Earth Is Round(\<.05)"
- Wasserstein et al. (2019) "Moving to a World Beyond p\<.05)"

## 20.2 Zentrale Fehlinterpretationen des p-Werts

Der p-Wert ist NICHT:

- die Wahrscheinlichkeit, dass $H_0$ wahr ist
- die Wahrscheinlichkeit, dass $H_1$ wahr ist
- die Wahrscheinlichkeit, dass die Daten "durch Zufall" entstanden sind
- ein Maß für die Größe eines Effekts
- ein Maß für praktische Relevanz
- ein Maß für Replizierbarkeit

Der p-Wert liefert nur:

$$p(Daten|H_0)$$

und NICHT:

$$p(H_0|Daten)$$
Ein einzelner p-Wert enthält wenig Information.

Selbst bei identischem Populationseffekt streuen p-Werte stark zwischen
Replikationen.

→ signifikante Ergebnisse können zufällig stark schwanken

Cumming zeigt:

- hohe Variabilität von p-Werten
- geringe Replizierbarkeit einzelner Ergebnisse

## 20.3 Probleme des NHST

### 20.3.1 Dichotomes Denken

Im NHST wird meist eine künstliche Grenze verwendet:

$$\alpha = 0.05$$

Dann gilt:

- $p < 0.05$ → "signifikant"
- $p > 0.05$ → "nicht signifikant

Problem:

Ein Ergebnis mit:

$$p = 0.049$$

wird völlig anders behandelt als:

$$p = 0.051$$

obwohl praktisch überhaupt kein Unterschied besteht.

Wasserstein et al.:

> Die Differenz zwischen „signifikant“ und „nicht signifikant“ ist
> selbst nicht signifikant.

### 20.3.2 Abhängigkeit von der Stichprobengröße

Der p-Wert hängt stark von $n$ ab.

Große Stichproben:

- kleine Effekte werden signifikant

Kleine Stichproben:

- selbst relevante Effekte werden evtl. nicht signifikant

Deshalb bedeutet Signifikanz nicht automatisch:

- großer Effekt
- wichtiger Effekt
- relevanter Effekt

### 20.3.4 Unrealistische Nullhypothesen

Im NHST wird oft geprüft:

$$H_0: Effekt = 0$$

Solche exakten Nullhypothesen sind in vielen realen Situationen
unrealistisch.

Beispiel:

Zwischen zwei psychologischen Variablen existiert fast immer irgendein
minimaler Zusammenhang. Daher oft wenig informative Hypothese.

Die Frage sollte oft eher sein:

- Wie groß ist der Effekt?
- Ist er praktisch relevant?

statt:

- Ist der Effekt exakt 0?

Cohen (1994) bezeichnete solche Nullhypothesen als häufig wenig
informativ.

### 20.3.4 Signifikanz $\neq$ praktische Relevanz

Ein statistisch signifikanter Effekt kann praktisch völlig irrelevant
sein.

Beispiel:

Ein Medikament verbessert einen Wert statistisch signifikant, aber nur
minimal.

Dann ist der Effekt zwar statistisch nachweisbar, aber praktisch
bedeutungslos.

Der p-Wert allein liefert keine Information über die Größe oder
Wichtigkeit eines Effekts.

### 20.3.5 Replikationskrise

Viele veröffentlichte Ergebnisse lassen sich nicht replizieren.

Das bedeutet:

Spätere Studien finden denselben Effekt nicht erneut.

Mögliche Ursachen:

- geringe Teststärke (Power)
- kleine Stichproben
- kleine Effektgrößen → geringe Power
- p-Hacking
- HARKing
- Publication Bias
  - Nicht-signifikante Ergebnisse verschwinden in der „Schublade“.
- selektive Berichterstattung / Positivity Bias
  - Positive / signifikante Ergebnisse werden bevorzugt publiziert.
- Überinterpretation einzelner signifikanter Ergebnisse

#### Unterschied HARKing vs. p-Hacking

HARKing: Hypothesizing after Results are Known

| Begriff   | Bedeutung                                            |
|-----------|------------------------------------------------------|
| HARKing   | Hypothese nach Sichtung der Ergebnisse umformulieren |
| p-Hacking | Analysen/Stichprobe manipulieren bis p \< .05        |

Optional Stopping ist dabei:

→ spezielle Form von p-Hacking.

### 20.3.6 Positive Predictive Value (PPV)

Der positive Vorhersagewert beschreibt:

$$P(H_1|\text{signifikant})$$

also die Wahrscheinlichkeit, dass die Alternativhypothese tatsächlich
wahr ist, wenn ein signifikantes Ergebnis gefunden wurde.

Das ist etwas völlig anderes als der p-Wert.

Bei realistischen Annahmen kann trotz:

$$p<0.05$$

ein großer Anteil der Ergebnisse falsch positiv sein.

Beispiel aus Sedlmeier & Renkewitz:

- Basisrate korrekter Hypothesen: 10%
- $\alpha = 0.05$

→ nur etwa:

$$PPV \approx 0.53 $$

Das bedeutet:

Etwa 47 % signifikanter Ergebnisse könnten falsch positiv sein.

Ioannidis:

Viele publizierte Ergebnisse sind falsch positiv.

Ursachen:

- geringe Power
- Bias
- kleine Effekte
- Selektionsprozesse

### 20.3.7 Publication Bias / File Drawer Problem

Signifikante Ergebnisse:

- werden häufiger publiziert

Nicht-signifikante Ergebnisse:

- verschwinden in der „Schublade“

Folge:

- verzerrte Literatur
- Überschätzung von Effekten

## 20.4 Kritik von Wasserstein et al. (2019)

> „Statistical significance should not determine scientific
> conclusions.“

Die American Statistical Association (ASA) kritisiert insbesondere:

- starre Signifikanzgrenzen
- Fehlinterpretationen des p-Werts
- Überbewertung signifikanter Ergebnisse
- Vernachlässigung von Unsicherheit

Die Autoren empfehlen:

> “Accept uncertainty. Be thoughtful, open, and modest.”

(ATOM-Prinzip)

# 21 Verbesserungen innerhalb des NHST

Zentrale Kritikpunkte am klassischen NHST

- dichotomes Denken
- Überbetonung des p-Werts
- Vernachlässigung praktischer Relevanz
- Abhängigkeit von Stichprobengröße
- schlechte Replizierbarkeit
- Fehlinterpretationen des p-Werts
- publication bias
- p-hacking

## Exkurs: Geoff Cumming und die „New Statistics“

Geoff Cumming kritisiert den starken Fokus auf:

- p-Werte
- dichotome Entscheidungen („signifikant / nicht signifikant“)

Stattdessen betont er:

- Effektgrößen
- Konfidenzintervalle
- Replikationen
- Meta-Analysen

Zentrale Idee:

> Unsicherheit sichtbar machen, statt nur Signifikanzgrenzen zu
> betrachten.

Bekanntes Konzept:

- „Dance of the p-values“

→ p-Werte schwanken stark zwischen Stichproben, selbst bei gleichem
wahrem Effekt.

Folge: - einzelne signifikante Studien oft instabil - Replikationen
wichtig

## 21.1 Effektgrößen berichten

### Grundidee:

Signifikanztests beantworten nur die Frage:

> Ist ein Effekt statistisch nachweisbar?

Sie beantworten NICHT:

> Wie groß ist der Effekt?

### Warum sind Effektgrößen wichtig?

Effektgrößen ermöglichen Aussagen über:

- die praktische Relevanz eines Effekts
- die Stärke eines Zusammenhangs
- Vergleiche zwischen Studien
- Meta-Analysen

Ein kleiner Effekt kann bei großer Stichprobe signifikant werden, obwohl
er praktisch kaum relevant ist.

Umgekehrt kann ein großer Effekt bei kleiner Stichprobe nicht
signifikant werden.

### Beispiele für Effektgrößen

| Situation                  | Effektgröße              |
|----------------------------|--------------------------|
| Mittelwertsunterschiede    | Cohen's $d$, Hedges' $g$ |
| Varianzanalyse             | $\eta^2$                 |
| Korrelationen              | $r$                      |
| Nominalskalierte Variablen | $\phi$, Cramers $V$      |

Effektgrößen können direkt aus Testergebnissen berechnet werden.

Dadurch können Effekte auch dann bestimmt werden, wenn nur
Teststatistiken veröffentlicht wurden.

Das ist besonders wichtig für:

- Metaanalysen
- Vergleich verschiedener Studien
- Poweranalysen zukünftiger Studien

### R-Code

```{r}
# Benötigte Pakete
library(effectsize)
library(pwr)
```

#### Effektgröße für einen Einstichproben t-Test

Verwendung:

- Mittelwert vs. vorgegebener Wert
- Effektgröße aus t-Wert berechnen

$$g = \frac{t}{\sqrt{n}}$$

#### Effektgröße für zwei unabhängige Stichproben

Verwendung:

- Mittelwertsunterschied zweier unabhängiger Gruppen
- Cohen's $d$ / Hedges' $g$

$$d bzw. g = \frac{\bar{x}_A - \bar{x}_B}{\hat{\sigma}_{AB}}$$

```{r}
daten <- subset(PlantGrowth,
                group %in% c("ctrl", "trt1"))
```

Effektgröße berechnen

```{r}
cohens_d(weight ~ group,
         data = daten)
```

→ berechnet Cohen's $d$ bzw. Hedges' $g$

Anderes Konfidenzniveau

```{r}
cohens_d(weight ~ group,
         data = daten,
         ci = .90)
```

→ berechnet ein 90%-Konfidenzintervall für die Effektgröße

Effektgröße aus t-Wert berechnen

```{r}
t_to_d(t = 3.6441,
       df = 81.956)
```

→ berechnet Cohen's $d$ aus einem t-Wert und Freiheitsgraden

#### Gepoolte Standardabweichung

Verwendung:

- gemeinsame Streuung beider Gruppen
- notwendig für Cohen's $d$

$$\hat{\sigma}_{AB}
=
\sqrt{
\frac{
\hat{\sigma}_A^2(n_A-1)
+
\hat{\sigma}_B^2(n_B-1)
}{
n_A+n_B-2
}
}$$

```{r}
# automatisch in cohens_d()
cohens_d(weight ~ group,
         data = daten)
```

#### Effektgröße aus t-Wert bei unabhängigen Stichproben

Verwendung:

- Effektgröße berechnen, wenn nur Testergebnis vorliegt

$$g
=
t
\sqrt{
\frac{1}{n_A}
+
\frac{1}{n_B}
}$$

äquivalent:

$$g
=
t
\sqrt{
\frac{n_A+n_B}{n_A n_B}
}$$

#### Korrelative Effektgröße aus t-Test

Verwendung:

- Zusammenhangsmaß aus t-Test berechnen
- Interpretation als Korrelation

$$r
=
\sqrt{
\frac{t^2}{t^2+df}
}$$

```{r}
t_to_r(t = 2.8, df = 58)
```

#### Effektgröße für abhängige Stichproben

Verwendung:

- Pre-Post-Vergleiche
- Messwiederholungen
- abhängiger t-Test

$$d \space bzw. \space g = \frac{\bar{x}_\text{Differenzwerte}}{\hat{\sigma}_{Differenzwerte}}$$

#### Effektgröße aus t-Wert bei abhängigen Stichproben

Verwendung:

- Effektgröße direkt aus t-Test berechnen

$$g = \frac{t}{\sqrt{n}}$$

#### Korrigierte Effektgröße für abhängige Stichproben

Verwendung:

- Vergleichbarkeit mit unabhängigen Stichproben
- berücksichtigt Korrelation der Messungen

$$g
=
t_{AS}
\sqrt{
\frac{2(1-r)}{n}
}$$

#### Cohens d / Hedges' g bei abhängigen Stichproben

```{r}
x1 <- mtcars$mpg
x2 <- mtcars$mpg * 0.425
```

```{r}
cohens_d(x1,
         x2,
         paired = TRUE)
```

```{r}
# abhängige Stichproben aus t-Wert und Freiheitsgraden
t_to_d(t = 0.28672,
       df = 83,
       paired = TRUE)
```

#### Eta-Quadrat

Verwendung:

- Effektgröße der ANOVA
- Anteil erklärter Varianz

$$\eta^2
=
\frac{
QS_{zwischen}
}{
QS_{gesamt}
}$$

Interpretation:

- Anteil der Gesamtvarianz, der durch Gruppenzugehörigkeit erklärt wird

#### Zusammenhang zwischen $\eta^2$ und Cohen's $f$

Verwendung:

- Poweranalyse für ANOVA
- `pwr.anova.test()` nutzt $f$

$$f
=
\sqrt{
\frac{\eta^2}{1-\eta^2}
}$$

```{r}
# Eta-Quadrat für ANOVA aus Rohdaten
modell.aov <- aov(weight ~ group,
                  data = PlantGrowth)

eta_squared(modell.aov)

# Eta-Quadrat aus F-Wert und Freiheitsgraden
F_to_eta2(f = 8.523,
          df = 2,
          df_error = 81)
```

#### Phi-Koeffizient

Verwendung:

- Zusammenhang zweier dichotomer Variablen
- Effektgröße für 2×2-Kontingenztafeln

$$\phi
=
\sqrt{
\frac{\chi^2}{N}
}$$

#### Cramers $V$

Verwendung:

- Zusammenhang nominalskalierter Variablen
- Tabellen größer als 2×2

$$V
=
\sqrt{
\frac{\chi^2}{N \cdot df_{kleiner}}
}$$

```{r}
# Phi für zwei dichotome nominalskalierte Variablen
phi(x = mtcars$vs,
    y = mtcars$am)

# Cramers V für größere Kreuztabellen
cramers_v(x = mtcars$cyl,
          y = mtcars$gear)

# Phi aus Chi-Quadrat-Kennwerten
chisq_to_phi(chisq = 1.6827,
             nrow = 2,
             ncol = 2,
             n = 75)

# Cramers V aus Chi-Quadrat-Kennwerten
chisq_to_cramers_v(chisq = 27.145,
                   nrow = 2,
                   ncol = 3,
                   n = 84)
```

#### Effektgrößen bei Regression

#### Cohen's $f^2$

Verwendung:

- Effektgröße der Regression
- Poweranalyse für Regression

$$f^2
=
\frac{R^2}{1-R^2}$$

Interpretation:

- Verhältnis erklärter zu nicht erklärter Varianz

```{r}
F_to_f2(f = 5.2, df = 1, df_error = 80)

# oder manuell:
r2 <- 0.25
r2 / (1 - r2)
```

### Umrechnung von Effektgrößen

#### Cohen's $d$ in Korrelation $r$

Verwendung:

- Vergleich verschiedener Effektgrößen
- Metaanalysen

$$r
=
\frac{d}{\sqrt{d^2+4}}$$

```{r}
# Effektgrößen umrechnen
# Beispiel: d in r
d_to_r(0.79)
```

## 21.2 Konfidenzintervalle berichten

### Grundidee:

Ein p-Wert liefert nur eine Ja/Nein-Entscheidung.

### Konfidenzintervalle zeigen:

- plausible Werte für den wahren Effekt (Wenn das Verfahren unendlich
  oft wiederholt würde, würden 95 % der berechneten Intervalle den
  wahren Parameter enthalten.)
- Präzision der Schätzung
- Unsicherheit der Schätzung
- praktische Relevanz

Sie liefern also deutlich mehr Information als nur:

- „signifikant“ / „nicht signifikant“

Dadurch entsteht weniger dichotomes Denken.

## 21.3 Poweranalysen durchführen

### Problem

Nicht-signifikante Ergebnisse können entstehen durch:

- tatsächlich keinen Effekt
- zu kleine Stichprobe

NHST allein kann diese Situationen nicht unterscheiden.

### Lösung: Poweranalyse

Die Power beschreibt die Wahrscheinlichkeit, einen tatsächlich
vorhandenen Effekt zu entdecken.

$$\text{Power} = 1 - \beta$$

#### Apriori-Poweranalyse

Vor der Studie wird berechnet:

> Wie groß muss die Stichprobe sein?

Benötigt werden:

- erwartete Effektgröße
- Signifikanzniveau $\alpha$
- gewünschte Power

Eine Power von mindestens 80 % wird häufig empfohlen.
:contentReference[oaicite:7]{index="7"}

#### Post-hoc-Poweranalyse

Nach der Studie kann überprüft werden:

> War die Stichprobe groß genug?

Das ist besonders wichtig bei:

- nicht-signifikanten Ergebnissen
- Untersuchungen kleiner Effekte

### R-Code: Poweranalysen

```{r}
# Paket laden
library(pwr)
```

#### A-priori-Poweranalyse: unabhängiger t-Test

```{r}
# Benötigtes n pro Gruppe bei erwarteter Effektgröße d
pwr.t.test(d = 1 / 1.87,
           sig.level = .05,
           power = .80,
           type = "two.sample",
           alternative = "two.sided")

# Gerichtete Hypothese
pwr.t.test(d = 1 / 1.87,
           sig.level = .05,
           power = .80,
           type = "two.sample",
           alternative = "greater")
```

#### Post-hoc-Poweranalyse: unabhängiger t-Test mit ungleichen Gruppengrößen

```{r}
# Beispieltest
t.test(wt ~ am,
       data = mtcars)

# Power für maximal vernachlässigbaren Effekt d = 1.5 / 8.26
pwr.t2n.test(n1 = 19,
             n2 = 13,
             d = 0.5,
             sig.level = .05,
             alternative = "two.sided")
```

#### A-priori-Poweranalyse: abhängiger t-Test

```{r}
# n = Anzahl der Messwertpaare
pwr.t.test(d = -0.5 / 1.87,
           sig.level = .05,
           power = .80,
           type = "paired",
           alternative = "less")
```

#### Post-hoc-Poweranalyse: abhängiger t-Test

```{r}
x1 <- mtcars$mpg
x2 <- mtcars$mpg * 0.425
```

```{r}
# SD der Differenzwerte
sd.diff <- sd(x1 - x2,
              na.rm = TRUE)

sd.diff

# Power für maximal vernachlässigbaren Unterschied von 1
pwr.t.test(n = 84,
           d = 1 / sd.diff,
           sig.level = .05,
           type = "paired",
           alternative = "two.sided")
```

#### Poweranalyse: einfaktorielle ANOVA

```{r}
# A-priori: benötigtes n pro Gruppe
pwr.anova.test(k = 3,
               f = .10,
               sig.level = .05,
               power = .95)

# Umrechnung eta^2 -> f
eta2_to_f(.02)

# Post-hoc: Power bei ungefähr gleichen Gruppengrößen
pwr.anova.test(k = 3,
               n = 28,
               f = eta2_to_f(.02),
               sig.level = .05)
```

#### Poweranalyse: Korrelation

```{r}
# A-priori: benötigte Stichprobengröße
pwr.r.test(r = -.30,
           sig.level = .05,
           power = .90,
           alternative = "less")

# Korrelationsanalyse
cor.test(mtcars$mpg,
         mtcars$wt,
         use = "pairwise.complete.obs")

# Post-hoc: Power bei n = 82 und maximal irrelevanter Korrelation r = .10
pwr.r.test(n = 82,
           r = .10,
           sig.level = .05,
           alternative = "two.sided")
```

#### Poweranalyse: Regression

```{r}
# A-priori-Poweranalyse für einfache lineare Regression
# f^2 = R^2 / (1 - R^2)
pwr.f2.test(u = 1,
            f2 = .45 / (1 - .45),
            sig.level = .05,
            power = .80)

# benötigtes n = u + v + 1

# Regressionsmodell
modell.reg <- lm(mpg ~ wt,
                 data = mtcars)

summary(modell.reg)

# Post-hoc-Poweranalyse bei maximal irrelevanter Varianzaufklärung R^2 = .01
pwr.f2.test(u = 1,
            v = 80,
            f2 = .01 / (1 - .01),
            sig.level = .05)
```

## 21.4 Shannon-Information / $s$-Wert

Die Shannon-Information ist ein alternativer Ansatz zur Interpretation
von p-Werten.

Statt einer dichotomen Entscheidung („signifikant“ vs. „nicht
signifikant“) wird betrachtet:

> Wie überraschend sind die Daten unter $H_0$?

Der s-Wert transformiert den p-Wert in eine Informationsmenge.

### 21.4.1 Formel

$$s = -\log_2(p)$$

### 21.4.2 Interpretation

Großer s-Wert:

- Daten stärker überraschend unter $H_0$
- mehr Evidenz gegen $H_0$

Kleiner s-Wert:

- Daten weniger überraschend
- weniger Evidenz gegen $H_0$

### 21.4.3 Beispiele

$$p = 0.05$$

$$s \approx 4.32$$

Interpretation:

Die Daten enthalten ungefähr dieselbe Überraschungsinformation wie:

- etwa 4-mal hintereinander Kopf beim Münzwurf

### 21.4.4 Warum ist das sinnvoll?

Der klassische p-Wert:

- wird oft fehlinterpretiert
- erzeugt dichotomes Denken
- suggeriert klare Grenzen

Die Shannon-Information betrachtet Evidenz dagegen kontinuierlich.

Dadurch:

- weniger Fokus auf starre Schwellenwerte
- bessere Interpretation der Stärke der Evidenz

### 21.4.5 Wichtig

Die Shannon-Information liefert:

- Evidenz gegen $H_0$

aber NICHT:

- Wahrscheinlichkeit für $H_0$
- Wahrscheinlichkeit für $H_1$

### R-Code: Shannon-Information berechnen

```{r}
# Funktion für s-Wert
s_wert <- function(p){
  -log2(p)
}

# Beispiele
s_wert(.05)
s_wert(.01)
s_wert(.001)
```

```{r}
# Tabelle verschiedener p-Werte und s-Werte
p_werte <- c(.10, .05, .01, .001)

data.frame(
  p = p_werte,
  s = s_wert(p_werte)
)
```

### 21.4.6 Zusammenhang mit NHST-Kritik

Die Shannon-Information ist ein Versuch,

- p-Werte informativer zu interpretieren
- dichotomes Denken zu reduzieren
- Evidenz kontinuierlich statt kategorisch zu betrachten

Sie gehört damit zu den modernen Erweiterungen des klassischen NHST.

Second-Generation-p-values Likelihood-Ansätze

Diese sollen Evidenz differenzierter bewerten als ein bloßer
Schwellenwert bei $p=0.05$.

Die Shannon-Information ist nur einer von mehreren modernen Ansätzen,
die versuchen, die Schwächen klassischer p-Werte zu reduzieren.

Weitere Ansätze sind:

- Second-Generation-p-values
- Likelihood-Ansätze
- Bayes-Faktoren

## 21.5 Weitere moderne erweiterungen des NHST

### 21.5.1 Second-Generation-p-values

Second-Generation-p-values (SGPV) sind ein moderner Ansatz, um die
Schwächen klassischer p-Werte zu reduzieren.

Die Grundidee:

Nicht nur prüfen,

> ob ein Effekt „signifikant“ ist,

sondern:

> ob die Daten praktisch relevante Effekte unterstützen.

#### Problem klassischer p-Werte

Ein klassischer p-Wert beantwortet nur:

> Wie ungewöhnlich wären die Daten unter $H_0$?

Dabei entstehen Probleme:

- dichotomes Denken
- starke Abhängigkeit von Stichprobengröße
- praktisch irrelevante Effekte können signifikant werden
- keine Aussage über praktische Relevanz

### 21.5.2 Grundidee der SGPV

Beim Second-Generation-p-value wird geprüft:

> Überlappt das Konfidenzintervall mit einem Bereich praktisch
> irrelevanter Effekte?

Dazu definiert man vorher:

- einen Bereich trivialer Effekte
- die sogenannte *Region of Practical Equivalence* (ROPE)

Beispiel:

Ein Effekt zwischen

$$-0.1 \le d \le 0.1$$

könnte als praktisch irrelevant gelten.

### 21.5.3 Interpretation

#### Fall 1:

Konfidenzintervall vollständig außerhalb der ROPE

→ Evidenz für einen relevanten Effekt

#### Fall 2:

Konfidenzintervall vollständig innerhalb der ROPE

→ Evidenz für praktisch keinen relevanten Effekt

#### Fall 3:

Teilweise Überlappung

→ Ergebnis unklar / weitere Daten nötig

### Vorteil

Second-Generation-p-values:

- reduzieren dichotomes Denken
- berücksichtigen praktische Relevanz
- verbinden Effektgrößen mit Unsicherheit
- verhindern Überinterpretation winziger Effekte

### Nachteil

Es muss vorher festgelegt werden:

> Welche Effektgrößen praktisch relevant sind.

Diese Entscheidung ist teilweise subjektiv.

### 21.5.4 Likelihood-Ansätze

Likelihood-Ansätze bewerten,

> wie gut verschiedene Hypothesen die beobachteten Daten erklären.

Im Mittelpunkt steht die sogenannte Likelihood:

$$L(H \mid Daten)$$

Sie beschreibt:

> Wie wahrscheinlich die beobachteten Daten unter einer bestimmten
> Hypothese sind.

#### Unterschied zum klassischen NHST

Klassischer p-Wert:

$$P(Daten \mid H_0)$$

Likelihood-Ansätze vergleichen dagegen direkt:

$$\frac{L(H_1)}{L(H_0)}$$

also:

> Welche Hypothese erklärt die Daten besser?

#### Likelihood-Ratio

Die zentrale Größe ist häufig die Likelihood-Ratio:

$$LR = \frac{L(H_1)}{L(H_0)}$$

Interpretation:

- große Werte → Evidenz für $H_1$
- kleine Werte → Evidenz für $H_0$

#### Vorteile von Likelihood-Ansätzen

- kontinuierliche Evidenzbewertung
- kein starres Signifikanzniveau
- weniger dichotomes Denken
- direkter Hypothesenvergleich

#### Zusammenhang mit Bayesianischer Statistik

Likelihood-Ansätze bilden die Grundlage vieler bayesianischer Verfahren.

Der Bayes-Faktor basiert ebenfalls auf einem Vergleich von Likelihoods.

#### Einordnung

Second-Generation-p-values und Likelihood-Ansätze gehören zu modernen
Versuchen,

- NHST zu verbessern
- Evidenz differenzierter zu bewerten
- praktische Relevanz stärker zu berücksichtigen
- starre Signifikanzgrenzen zu vermeiden

## 21.6 Open Science

Wichtige Maßnahmen:

- Präregistrierung
- offene Daten
- offene Analyseskripte
- Replikationsstudien
- transparente Berichterstattung

Ziel:

höhere Reproduzierbarkeit wissenschaftlicher Ergebnisse.

### 21.6.1 Präregistrierung und Replikation

#### Präregistrierung

Vor der Datenerhebung werden festgelegt:

- Hypothesen
- Analysen
- Ausschlusskriterien

Dadurch werden reduziert:

- p-Hacking
- selektive Berichterstattung
- nachträgliche Hypothesenbildung

#### Replikation

Ein einzelnes signifikantes Ergebnis reicht nicht aus.

Wichtig ist:

> Lassen sich Ergebnisse reproduzieren?

Replikationen erhöhen:

- Reliabilität
- wissenschaftliche Glaubwürdigkeit
- Stabilität von Befunden

## 21.7 Meta-Analysen

Einzelne Studien liefern oft instabile Ergebnisse.

Meta-Analysen kombinieren Effektgrößen aus vielen Studien, um den
tatsächlichen Populationseffekt präziser zu schätzen.

Vorteile:

- höhere Präzision
- größere Stichprobenbasis
- stabilere Effektschätzung
- bessere Reproduzierbarkeit

Meta-Analysen spielen daher eine zentrale Rolle innerhalb moderner
statistischer Methodik.

# 22 Alternativen zu NHST (Bayesianische Statistik)

## 22.1 Grundidee

Die Bayesianische Statistik ist ein inferenzstatistischer Ansatz zur
Schätzung von Wahrscheinlichkeiten von Hypothesen anhand von Daten.

Im Gegensatz zur frequentistischen Statistik interessiert man sich
direkt für:

$$P(H \mid D)$$

also:

> Wahrscheinlichkeit der Hypothese gegeben die Daten

Der frequentistische Ansatz betrachtet dagegen:

$$P(D \mid H_0)$$

also:

> Wahrscheinlichkeit der Daten unter Annahme der Nullhypothese

### Unterschiedlicher Wahrscheinlichkeitsbegriff

Frequentistisch: - Wahrscheinlichkeit = relative Häufigkeit bei
unendlich vielen Wiederholungen

Bayesianisch: - Wahrscheinlichkeit = subjektiver Grad der Überzeugung /
Unsicherheit

## 22.2 Bedingte Wahrscheinlichkeit

Grundlage ist die bedingte Wahrscheinlichkeit:

$$P(A \mid B)=\frac{P(A \cap B)}{P(B)}$$

Interpretation:

- Wahrscheinlichkeit von $A$, wenn $B$ bereits eingetreten ist

## 22.3 Bayes-Theorem

Aus der bedingten Wahrscheinlichkeit ergibt sich:

$$P(H\mid D)=\frac{P(D\mid H)\cdot P(H)}{P(D)}$$

mit:

| Term          | Bedeutung  |
|---------------|------------|
| $P(H)$        | Prior      |
| $P(D \mid H)$ | Likelihood |
| $P(D)$        | Evidenz    |
| $P(H \mid D)$ | Posterior  |

Alternativ:

$$P(H\mid D)=\frac{P(D\mid H)\cdot P(H)}{P(H)P(D\mid H)+P(\neg H)P(D\mid \neg H)}$$

## 22.4 Prior-Verteilung

Der Prior beschreibt das Vorwissen über einen Parameter vor der
Datenerhebung.

Beispiel:

- erwarteter Mittelwert
- erwartete Effektgröße

Man nimmt also bereits vor den Daten eine Wahrscheinlichkeitsverteilung
für den Parameter an.

### Noninformative Prior

- kaum Vorwissen
- große Varianz
- alle Werte ähnlich plausibel

Formal oft:

$$P(\theta)=\text{konstant}$$

### Informative Prior

- enthält Vorwissen
- bestimmte Werte wahrscheinlicher

Beispiel:

$$\theta \sim \mathcal{N}(100,10^2)$$

Interpretation:

- Mittelwert vermutlich nahe 100
- Standardabweichung 10

Je kleiner die Varianz:

$$\text{Precision} = \frac{1}{\sigma^2}$$

desto präziser der Prior.

### Sensitivitätsanalyse

Vergleich verschiedener Prior-Spezifikationen.

Ziel: - prüfen, wie stark Ergebnisse vom Prior abhängen

## 22.5 Likelihood

Die Likelihood beschreibt:

> Wie wahrscheinlich sind die beobachteten Daten für bestimmte
> Parameterwerte?

Formal:

$$L(\theta \mid D)=P(D\mid \theta)$$

Bei Normalverteilung:

$$L(\mu\mid x)=\prod_{i=1}^{n}\frac{1}{\sqrt{2\pi\sigma^2}}\exp\left(-\frac{(x_i-\mu)^2}{2\sigma^2}\right)$$

Maximum der Likelihood:

→ ML-Schätzer.

## 22.6 Posterior-Verteilung

Prior und Likelihood werden kombiniert, der Posterior ist ein Kompromiss
aus:

- Vorwissen (Prior)
- beobachteten Daten (Likelihood)

$$P(\theta\mid D)\propto P(D\mid \theta)\cdot P(\theta)$$

Der Posterior ist also proportional zu:

``` r
Likelihood × Prior
```

Interpretation:

- aktualisierte Verteilung des Parameters nach Beobachtung der Daten

## 22.7 Posterior Mean

Bayesianischer Punktschätzer:

$$E(\theta \mid D)$$

= Erwartungswert der Posteriorverteilung.

## 22.8 Credible Interval / Posterior Probability Interval

Bayesianisches Analogon zum Konfidenzintervall.

95%-Credible-Interval:

$$P(a \le \theta \le b \mid D)=0.95$$

Interpretation:

> Mit 95% Wahrscheinlichkeit liegt der wahre Parameter zwischen $a$ und
> $b$.

Das ist eine echte Wahrscheinlichkeitsaussage.

### Posterior Predictive Checking

Bayesianische Modellprüfung durch Vergleich von:

- beobachteten Daten
- simulierten Daten aus dem Modell

Posterior predictive p value (ppp):

- Werte nahe 0.5 → guter Modellfit

## 22.9 Unterschied zum Konfidenzintervall

Frequentistisch:

$$P(a \le \theta \le b)=?$$

nicht erlaubt, weil:

- Parameter fest
- Intervall zufällig

Korrekte Interpretation:

> 95% aller so konstruierten Intervalle enthalten den wahren Parameter.

Bayesianisch:

- Parameter zufällig
- Wahrscheinlichkeitsaussage direkt möglich

## 22.10 Einfluss des Priors

Posterior hängt ab von:

- Prior
- Datenmenge

### Große Stichprobe

Likelihood dominiert:

$$Posterior \approx Likelihood$$

Prior kaum relevant.

### Kleine Stichprobe

Prior hat starken Einfluss.

### Misspezifizierter Prior

Falscher Prior:

- verzerrt Posterior
- verschiebt Schätzungen

## 22.11 MCMC-Verfahren

Posteriorverteilungen oft analytisch nicht lösbar.

Deshalb numerische Approximation:

- Markov Chain Monte Carlo (MCMC)

Idee:

- wiederholtes Sampling aus Posteriorverteilung

Wichtige Verfahren:

- Gibbs Sampling
- Metropolis-Hastings

## 22.12 Vorteile

### Vorwissen integrierbar

$$P(H)$$

kann frühere Forschung enthalten.

### Updating Knowledge

Bayesianische Statistik erlaubt:

- neue Daten mit bestehendem Wissen zu kombinieren
- Wissen schrittweise zu aktualisieren

→ Wissenschaft wird kumulativ

### Direkte Wahrscheinlichkeitsaussagen

$$P(H\mid D)$$

### Kleinere Stichproben möglich

Bayesianische Verfahren können bei kleinen Stichproben Vorteile haben,
insbesondere wenn sinnvolle Priors verfügbar sind. Bayesianische
Verfahren oft stabiler bei kleinen $n$.

### Flexibel

- komplexe Modelle
- asymmetrische Verteilungen
- hierarchische Modelle

## 22.13 Kritik

### Subjektivität des Priors

Priorwahl kann Ergebnisse beeinflussen.

### Hoher Rechenaufwand

MCMC benötigt viele Iterationen.

### Sensitivität

Bei kleinen Stichproben:

- starker Prior-Effekt

## 22.14 Vergleich Frequentismus vs. Bayes

| Frequentistisch     | Bayesianisch                  |
|---------------------|-------------------------------|
| $P(D\mid H_0)$      | $P(H\mid D)$                  |
| Parameter fest      | Parameter zufällig            |
| p-Wert              | Posterior                     |
| Konfidenzintervall  | Credible Interval             |
| keine Priors        | Priors möglich                |
| relative Häufigkeit | subjektive Wahrscheinlichkeit |

# 23. Gute wissenschaftliche Praxis / Wissenschaftlicher Forschungsprozess

## 23.1 Grundprinzip

### ATOM-Prinzip

> Accept uncertainty. Be thoughtful, open, and modest.

Bedeutung:

- Unsicherheit akzeptieren
- transparent arbeiten
- kritisch bleiben
- Ergebnisse vorsichtig interpretieren

## 23.2 Regeln guter wissenschaftlicher Praxis

- lege artis ("nach den Regeln der Kunst") arbeiten
  - Man arbeitet nach den aktuell anerkannten fachlichen Standards und
    Methoden.
- ethische Standards einhalten
- Primärdaten sichern
- Ergebnisse dokumentieren
- eigene Ergebnisse kritisch hinterfragen
- ehrlich berichten
- transparent arbeiten
- replizierbar forschen
- Plagiate vermeiden
- wissenschaftliche Transparenz
- Wissenschaft als kumulativen Prozess verstehen

## 23.3 Präregistrierung

### Grundidee

Vor Datenerhebung festlegen:

- Hypothesen
- Stichprobengröße
- Variablen
- Ausschlusskriterien
- Auswertungsmethoden
- relevante Effekte

### Vorteile

Verhindert:

- P-Hacking
- HARKing
- selektives Berichten
- flexible Datenauswertung

## 23.4 Idealer Forschungsprozess

1.  Forschungsfrage / Hypothesen
2.  Grobplanung
3.  Feinplanung
4.  Präregistrierung
5.  Datenerhebung
6.  Datenanalyse
7.  Publikation
8.  Veröffentlichung von Daten & Materialien

## 23.5 Konfidenzintervall und Effektgrößen

Statt nur:

- signifikant / nicht signifikant

sollte man berichten:

- Effektgrößen
- Konfidenzintervalle

## 23.6 Open Science

### Ziele

- Transparenz
- Reproduzierbarkeit
- offene Daten
- offene Materialien

### Open Science Framework (OSF)

Plattform für:

- Präregistrierungen
- Datenspeicherung
- Materialbereitstellung

## 23.7 Replikationen

### Warum wichtig?

Eine einzelne Studie hat geringe Aussagekraft.

Erst viele Replikationen erhöhen Sicherheit.

### Arten

- direkte Replikation
- konzeptuelle Replikation
- Registered Replication Reports
